ACORDAO-COMPLETO-2534536

ACÓRDÃO 10445/2022 ATA 42/2022 - PRIMEIRA CÂMARA

VISTOS, relatados e discutidos estes autos referentes à representação promovida pelo Ministério Público de Contas junto a este Tribunal, a respeito de irregularidades ocorridas no Conselho Regional de Odontologia de Minas Gerais (CRO/MG) .
ACORDAM os ministros do Tribunal de Contas da União, reunidos em sessão da 1ª Câmara, ante as razões expostas pelo relator, em:
9.1. rejeitar as razões de justificativa apresentadas por Luciano Elói dos Santos, Willian Guimarães Madeira, João Batista de Melo, Vânia Eloísa Araújo Silva, Hélio Arca Garrido Loureiro e João Américo Normanha Novaes;
9.2. aplicar ao Sr. Luciano Elói Santos a multa prevista no art. 58, II, da Lei 8.443/1992, no valor de R$ 20.000,00 (vinte mil reais) , fixando o prazo de 15 (quinze) dias, a contar da notificação, para comprovar, perante o Tribunal (art. 214, III, "a" do RI/TCU) , o recolhimento da dívida aos cofres do Tesouro Nacional, atualizada monetariamente desde a data do acórdão até a do efetivo recolhimento, se for paga após o vencimento, na forma da legislação em vigor;
9.3. aplicar, individualmente, aos Srs. Willian Guimarães Madeira, João Batista de Melo, Vânia Eloísa Araújo Silva, João Américo Normanha Novaes e Hélio Arca Garrido Loureiro a multa prevista no art. 58, II, da Lei 8.443/1992, no valor de R$ 10.000,00 (dez mil reais) , fixando o prazo de 15 (quinze) dias, a contar da notificação, para comprovar, perante o Tribunal (art. 214, III, "a" do RI/TCU) , o recolhimento da dívida aos cofres do Tesouro Nacional, atualizada monetariamente desde a data do acórdão até a do efetivo recolhimento, se for paga após o vencimento, na forma da legislação em vigor;
9.4. autorizar, desde logo, se requerido, com fundamento no art. 26, da Lei 8.443/1992, c/c o art. 217, §§ 1º e 2º, do RI/TCU, o parcelamento das dívidas em até 36 parcelas, incidindo, sobre cada parcela, corrigida monetariamente, os correspondentes acréscimos legais, fixando-lhes o prazo de 15 (quinze) dias, a contar do recebimento da notificação, para comprovar, perante o Tribunal, o recolhimento da primeira parcela, e de 30 (trinta) dias, a contar da parcela anterior, para comprovar o recolhimento das demais parcelas, devendo incidir, sobre cada valor mensal, atualizado monetariamente, os juros de mora devidos, no caso do débito, na forma prevista na legislação em vigor, alertando os responsáveis de que a falta de comprovação do pagamento de qualquer parcela importará o vencimento antecipado do saldo devedor, nos termos do § 2º do art. 217 do Regimento Interno deste Tribunal;
9.5. autorizar, desde logo, nos termos do art. 28, II, da Lei 8443/1992, a cobrança judicial das dívidas indicadas nos subitens precedentes, caso não atendidas as notificações;
9.6. enviar cópia deste acórdão ao CRO/MG e aos responsáveis;
9.7. informar aos interessados que o inteiro teor da presente deliberação estará disponível para consulta no dia seguinte à sua oficialização, no endereço www.tcu.gov.br/acordaos.

REPRESENTAÇÃO. Possíveis irregularidades relacionadas ao não exercício da missão de fiscalizar; à realização de depesas com diárias, jetons e ajudas de custo; contratação ilegal de servidores e prática de nepotismo entre outras.

Primeira Câmara

Conselho Regional de Odontologia de Minas Gerais.

3. Representante/Interessados/Responsáveis:
3.1. Representante: Procurador Júlio Marcelo.
3.2. Interessados: 
Conselho Regional de Odontologia de Minas Gerais (17.231.564/0001-38); Luciano Elói Santos (XXX.777.516-XX); Ministério Público junto ao Tribunal de Contas da União (MP/TCU).
3.3. Responsáveis: Conselho Regional de Odontologia de Minas Gerais (17.231.564/0001-38); Hélio Arca Garrido Loureiro (XXX.524.066-XX); João Américo Normanha Novaes (XXX.843.276-XX); João Batista de Melo (XXX.738.466-XX); Luciano Elói Santos (XXX.777.516-XX); Vânia Eloísa de Araújo Silva (XXX.037.956-XX); Willian Guimarães Madeira (XXX.896.776-XX).

13.1. Ministros presentes: Walton Alencar Rodrigues (Presidente), Benjamin Zymler e Vital do Rêgo.
13.2. Ministro-Substituto convocado: Weder de Oliveira (Relator).
13.3. Ministro-Substituto presente: Augusto Sherman Cavalcanti.

WEDER DE OLIVEIRA

Adoto como relatório, com os ajustes de forma, a instrução da Secretaria de Controle Externo da Administração do Estado (SecexAdministração) [footnoteRef:2]: [2:  Peça 36.] 
"INTRODUÇÃO
1.	Trata-se de representação promovida pelo Douto Procurador do Ministério Público de Contas junto ao TCU, Júlio Marcelo de Oliveira, a respeito de possíveis irregularidades ocorridas no Conselho Regional de Odontologia de Minas Gerais (CRO/MG) . 
HISTÓRICO 
2.	A presente representação se originou de denúncia apresentada ao Representante do MP/TCU acompanhada de robustos elementos acerca das irregularidades narradas nos autos.
3.	Posteriormente à autuação da representação, vieram aos autos elementos de defesa apresentados pelo Sr. Luciano Elói Santos, que constam das peças 4 a 9, embora ainda não houvesse apreciação dos autos no âmbito deste Tribunal e o Sr. Luciano não constasse como parte ou interessado.
4.	Quando da elaboração da sua instrução, a SECEX/MG destacou que a representação apresentava elementos semelhantes àquela que foi apurada no âmbito do Conselho Federal de Odontologia no TC Processo 011.185/2015-5, apreciado por meio do Acórdão 1726/2016-TCU-Plenário. 
5.	Na análise inicial dos presentes autos (peça 24) foi sugerida a realização de inspeção no CRO/MG para fins de apuração das irregularidades apontadas. A proposta foi acolhida e a inspeção autorizada, conforme Despacho do Relator de peça 28, com a emissão das portarias de fiscalização de peças 30 e 31.
6.	Posteriormente, foi requerido pelo denunciado, Sr. Luciano Elói Santos, ex-gestor do CRO/MG, que fosse autorizado seu ingresso nos autos como interessado (peça 32) . O Exmo. Ministro-Relator autorizou o ingresso conforme solicitado, conforme peça 34.
7.	Ainda, foram juntados aos autos os documentos de peças 35 a 37, que cuidam de inquérito policial e notícia crime por denunciação caluniosa, em desfavor dos denunciantes citados no item 3 desta instrução.
8.	A partir dos elementos que acompanharam a representação inicial, acrescidos dos documentos e informações coletados por ocasião da inspeção realizada no âmbito da SECEX/MG (peças 38-134) , foi elaborada a instrução correspondente ao Relatório de Inspeção (peça 135) , que concluiu pela ocorrência de diversas irregularidades, as quais ensejaram a proposição de audiência prévia do responsável. Na mesma oportunidade, a instrução concluiu que o inquérito policial e notícia crime por denunciação caluniosa, em desfavor dos denunciantes, mencionados no item 7 desta instrução, não tinham relação com a representação formulada pelo MP/TCU, pois abrangiam gestão distinta e diziam respeito à seara criminal. 
9.	A proposta de encaminhamento elaborada pela instrução foi no sentido conhecer a representação, promover a audiência previa dos responsáveis e formar três processos apartados de TCE. 
10.	Em parecer juntado à peça 136, o Diretor Técnico da SECEX/MG sugeriu, com a anuência do titular da Unidade Técnica, que os autos fossem convertidos desde já em Tomada de Contas Especial, promovendo-se as audiências prévias e citações sugeridas pela instrução. 
11.	A apreciar o feito, o Ministro-Relator Weder de Oliveira, em Despacho datado de 23/10/2018 (peça 138) , deixou de acolher, naquele momento processual, a proposta de conversão do presente processo em tomada de contas especial, entendendo, necessário, preliminarmente, promover a oitiva da entidade, em razão da necessidade de se esclarecer alguns achados da inspeção ou mesmo identificar responsáveis e quantificar os prejuízos. 
12.	Previamente à realização da oitiva, o Ministro-Relator observou que a Secex-MG deveria fazer os ajustes necessários nos achados mencionados nos itens III e IV do seu despacho, valendo-se das medidas saneadoras apropriadas.
13.	O item III tratou dos achados referentes ao pagamento de diárias, a saber: 'pagamentos de diárias ao ex-presidente em montante elevado, bem como a dois servidores, caracterizando remuneração' e 'recebimento concomitante de diárias de entidades diversas e do CRO/MG para o mesmo evento'. Neste caso, o Ministro-Relator ponderou que no exame das duas irregularidades (itens 10 e 11 da instrução) , não havia menção sobre os elementos comprobatórios que evidenciassem a efetiva participação dos responsáveis nos eventos ensejadores dos deslocamentos (cartões de embarques ou equivalentes, comprovantes de participação, etc.) , elemento importante para se formar a convicção da ocorrência de débito.
14.	Ponderou, também, que as duas irregularidades eram distintas (recebimento de diárias com caráter remuneratório e recebimento concomitante de diárias do CFO e CRO/MG) , e que a entidade poderia se manifestar sobre ambas, devendo o débito para cada uma delas ser quantificado individualmente antes da realização da oitiva.  Acrescentou, ainda, que eventual sobreposição de valores deveria ser sopesada em possível cobrança de débito/citação. Essas ponderações decorreram do não acolhimento do entendimento da instrução no sentido de que, como as diárias recebidas com caráter remuneratório deveriam ser devolvidas, a cumulação de diárias pagas pelo CRO/MG e CFO deixaria de existir, caso em seria pertinente, apenas, a audiência do responsável. 
15.	Já o item IV tratou da irregularidade relativa à 'Nomeação e promoção de servidores ao término do mandato' (item 16) . Neste caso, o Ministro-Relator destacou que, para o exame dessa constatação, havia duas situações que demandavam tratamento diferenciado: cargo efetivo e cargo em comissão, sendo que a instrução não promoveu tal diferenciação na descrição e exame da irregularidade.
16.	Segundo o Ministro-Relator, no caso do cargo efetivo, as 'promoções' poderiam caracterizar ascensão funcional, espécie de provimento derivado vertical de cargos ou empregos cuja inconstitucionalidade o Supremo Tribunal Federal já declarou (ADI 245-7, ADI 248-RJ e ADI 837- 4) . Para o caso dos cargos efetivos (assistente administrativo; agente administrativo e auxiliar administrativo) , considerando que não havia menção na instrução de quais cargos eram ocupados anteriormente pelos servidores, de modo a caracterizar a ascensão funcional, deveria a unidade instrutiva, previamente a realização de oitiva ao CRO/MG, esclarecer tal ponto. 
17.	Já com relação aos cargos em comissão (assessor administrativo I, procurador jurídico/Assessor Jurídico, chefe do setor de registro e chefe da procuradoria jurídica) , de livre nomeação e exoneração, a 'promoção' no caso seria a nomeação para outro cargo comissionado, situação abarcada pela esfera discricionária do gestor. Neste caso, poderia ser questionado o fato de ter realizado tais nomeações sem considerar as questões orçamentárias do CRO/MG, que segundo destacado na instrução estava em situação deficitária (item 20 da instrução de peça 135) . 
18.	Observamos, por oportuno, que o Ministro-Relator, ao se manifestar acerca da irregularidade relativa à 'Concessão de empréstimo pelo CRO/MG à Associação Brasileira de Odontologia - Seção de Minas Gerais, sem embasamento legal' (item II) , ponderou que o cerne da questão consistia na possível ausência de previsão legal para que o CRO/MG realizasse empréstimos para entidades privadas e na falta de relação deste tipo de transação com as finalidades institucionais do referido conselho, situação que deveria ser explicitada na oitiva.
19.	Em resumo, o Ministro-Relator determinou que fosse promovida a oitiva do CRO/MG para que apresentasse, no prazo de 15 dias, esclarecimentos e considerações sobre as irregularidades apontadas na instrução de peça 135, devendo ser feitos, previamente à realização da oitiva, os ajustes necessários nos achados mencionados nos itens III e IV do seu despacho, valendo-se das medidas saneadoras apropriadas. 
20.	Observou, ainda, que o CRO/MG deveria se pronunciar especificamente sobre: 
a) a realização de empréstimo no valor de R$200.000,00 à Associação Brasileira de Odontologia-ABO/MG, em desacordo com a Lei 4.324/1964 e aos parâmetros estabelecidos nos arts. 26 e 27 da Lei Complementar 101/2001, bem como a possível ausência de amparo legal e a falta de relação deste tipo de transação com as finalidades institucionais do referido conselho; 
b) o repasse do valor do empréstimo acima mencionado ao Sindicato dos Odontologistas de Minas Gerais (Somge) ao invés de diretamente à beneficiária de fato (Associação Brasileira de Odontologia-ABO/MG) ; 
c) a justificativa para nomeação para cargos em comissão e para cargos efetivos do CRO/MG em período final da gestão do Sr. Luciano Elói Santos. 
21.	Em nova análise dos autos (peça 140) , já no âmbito da SecexTrabalho, por força da Portaria Segecex 6, de 18/2/2019, foram promovidos os ajustes e medidas determinadas pelo Ministro-Relator em seu Despacho. Naquela oportunidade, a instrução apresentou diversas ponderações para esclarecer e justificar a proposta de encaminhamento a seguir transcrita, a qual foi acolhida pelo escalão dirigente da Unidade Técnica:
36.1. que seja promovida a oitiva do Conselho Regional de Odontologia de Minas Gerais - CRO/MG, para que se manifeste, caso queira, acerca das seguintes irregularidades identificadas na gestão do ex-Presidente Luciano Elói Santos:
a) pagamento de diárias ao ex-gestor, Luciano Elói Santos, bem como aos ex-servidores Ubirajalma do Nascimento Júnior e Ana Paula Silva, em frequência que caracteriza caráter remuneratório;
b) recebimento de diárias, por parte do ex-gestor, pagas concomitantemente pelo CRO/MG e Conselho Federal de Odontologia para o mesmo evento ou eventos distintos em mesma data;
c) acumulação de diárias e jetons, do Sr. Luciano Elói Santos, sem amparo legal;
d) edição da Portaria 26/2013, em desacordo com a Decisão 1/2008, com fins de beneficiar a conselheira Vânia Eloísa de Araújo Silva, CPF XXX.037.956-XX, alterando as hipóteses de recebimento de ajuda de custo e gerando pagamentos ilegais à citada conselheira e cumulações ilegais de verbas indenizatórias;
e) contratação de empresas para fornecimento de agendas ao CRO/MG, sem amparo legal, durante os anos 2013 e 2017, despesa que refoge à finalidade do Conselho Regional de Odontologia de Minas Gerais;
f) nomeação e promoção de servidores para cargos em comissão e para cargos efetivos do CRO/MG (Portarias RH nº s 5, 7, 8, 9, 10, 12, 14, 15 e 16/2017) em período final da gestão do Sr. Luciano Elói Santos,  cabendo observar que a eventual promoção de detentores de cargos efetivos para outro cargo caracteriza a ascensão funcional, espécie de provimento derivado vertical de cargos ou empregos cuja inconstitucionalidade o Supremo Tribunal Federal já declarou (ADI 245-7, ADI 248-RJ e ADI 837- 4) ; e, no caso dos detentores de cargos em comissão, tais nomeações foram efetuadas sem considerar as questões orçamentárias do CRO/MG, que segundo destacado na instrução estava em situação deficitária;
g) promoções dos servidores Jefferson Antônio dos Santos Batista, em 2/3/2017, e Isadora Canela Martins de Carvalho, em 31/1/2017, para, em seguida, demiti-los a um custo maior para o CRO/MG, em 14/3/2017 e 6/3/2017, respectivamente;
h) contratação do Sr. Jefferson Antônio dos Santos Batista para ocupar cargo de assessor jurídico sem a realização de prévio concurso público e sem que o mesmo possuísse inscrição na OAB/MG;
i) contratação de Jefferson Antônio dos Santos Batista, filho de Marçalina Feliz dos Santos, companheira do Sr. Ubirajalma do Nascimento Júnior, que ocupava os cargos de Chefe do Setor de Transportes e, posteriormente, de Assessor de Diretoria no CRO/MG, em evidente nepotismo;
j) desvio de função do Sr. Ubirajalma do Nascimento Júnior, que ocupava o cargo de Chefe do Setor de Transportes e, posteriormente, o de Assessor de Diretoria, mas atuava como motorista do presidente do CRO/MG;
k) empréstimo de R$ 200.000,00 à Associação Brasileira de Odontologia - Seção de Minas Gerais (Abo/MG) , entidade de caráter privado, sem previsão legal, aliada à falta de relação deste tipo de transação com as finalidades institucionais do conselho;
l) repasse do valor do empréstimo acima mencionado ao Sindicato dos Odontologistas de Minas Gerais (Somge) ao invés de diretamente à beneficiária de fato (Associação Brasileira de Odontologia-ABO/MG) ; 
m) emissão de parecer jurídico favorável ao empréstimo realizado pelo CRO/MG à Abo/MG, sem a existência de amparo legal e em desacordo com a jurisprudência do TCU;
n) realização de eventos festivos ao longo da gestão 2013-2016, gerando despesas desnecessárias ao CRO/MG e sem amparo legal;
o) desaparecimento de documentação do CRO/MG ao término da gestão do Sr. Luciano, conforme Boletim de Ocorrência REDS 2017-XXX.123878-XX1;
p) não contabilização de juros e multas decorrentes de atraso no pagamento de tributos, em desacordo com a Lei 4.320/64.
36.2. que seja promovida diligência junto ao Conselho Regional de Odontologia de Minas Gerais - CRO/MG para que informe, com relação aos funcionários arrolados na tabela abaixo, o nome do cargo ocupado anteriormente à nomeação/promoção pelas portarias indicadas, bem como sua natureza (efetivo ou comissão) , assim como a natureza do novo cargo (efetivo ou comissão) :
	Nome
	Portaria RH
	Função nova
	Ato

	Gregory Rodrigues de Abreu
	009/2017
	Assessor Administrativo I
	Promoção

	Jonhy Mendes da Silva
	008/2017
	Procurador Jurídico
	Promoção

	Rosilene de Almeida Santos
	014/2017
	Assistente Administrativo
	Promoção

	Neuza Nazaré de Moura
	015/2017
	Agente Administrativo
	Promoção

	Marlene Rodrigues do Nascimento
	016/2017
	Auxiliar Administrativo I
	Promoção

	Desidéria Barboza da Silva
	012/2017
	Chefe do Setor de Registro
	Promoção

	Douglas William de Oliveira
	007/2017
	Assessor de Informática
	Contratação, cargo em comissão

	Jefferson Antônio dos Santos
	010/2017
	Chefe da Procuradoria Jurídica
	Promoção

	Isadora Canela Martins de Carvalho
	005/2017
	Assessor Administrativo I
	Promoção

36.3. que sejam encaminhadas ao Conselho Regional de Odontologia de Minas Gerais - CRO/MG, juntamente com o ofício de oitiva, cópias das peças 135, 138 e 139, bem como da presente instrução, para subsidiar a sua manifestação;
36.4. que seja esclarecido ao Conselho Regional de Odontologia de Minas Gerais - CRO/MG que poderá juntar outros esclarecimentos e documentos que julgar pertinentes para a adequada elucidação dos fatos;
22.	A oitiva e diligência dirigidas ao CRO/MG foram promovidas por meio do Ofício 0953/2019-TCU/SecexTrabalho, de 3/9/2019 (peça 142) , sendo apresentados, em atendimento, após a solicitação de prorrogação de prazo, os esclarecimentos, informações e documentos que compõem as peças 149-174 e 176.
23.	Na derradeira instrução, realizada ainda no âmbito da SecexTrabalho (peça 177) , após realizada a análise das razões apresentadas pelo CRO/MG em atendimento à oitiva promovida por esta Corte, a Unidade Técnica elaborou proposta de encaminhamento que foi acolhida pelo colegiado competente, com pequenos acréscimos, em consonância com o Voto proferido pelo Ministro-Relator Weder de Oliveira (peça 181) , resultando no seguinte Acórdão:
9.1. conhecer da representação, por satisfeitos os requisitos de admissibilidade previstos nos arts. 235 e 237, VI, do RI/ TCU, para, no mérito, considerá-la parcialmente procedente;
9.2. ordenar a formação de processo apartado sob a natureza de tomada de contas especial, com fulcro no art. 47 da Lei 8.443/1992 c/c o art. 41 da Resolução TCU 259/2014, a partir da extração de cópias das peças necessárias destes autos, com vistas à apuração das seguintes irregularidades:
9.2.1. realização de gastos com eventos festivos ao longo dos exercícios 2013-2016, sem amparo legal;
9.2.2.  contratação de empresas para confecção de agendas durante sua gestão, sem amparo legal e sem relação com as finalidades institucionais do CRO/MG;
9.2.3. irregularidades referentes aos pagamentos de diárias e ajuda de custos, conforme item II.1 da proposta de deliberação.
9.2.4. realização de empréstimo à Associação Brasileira de Odontologia - Seção de Minas Gerais (ABO/MG) , entidade de caráter privado, sem a cobrança de correção monetária, em prejuízo aos cofres do CRO/MG.
9.3. autorizar a realização das audiências dos responsáveis abaixo identificados, para que apresentem razões de justificativa para as seguintes ocorrências:
9.3.1. Sr. Luciano Elói Santos
9.3.1.1. nomeação e promoção de funcionários para cargos em comissão e para cargos efetivos do CRO/MG (Portarias RH 5, 7, 8, 9, 10, 12, 14, 15 e 16/2017) em período final de sua gestão, cabendo observar que a promoção de detentores de cargos efetivos para outro cargo caracteriza a ascensão funcional, espécie de provimento derivado vertical de cargos ou empregos cuja inconstitucionalidade o Supremo Tribunal Federal já declarou (ADI 245-7, ADI 248-RJ e ADI 837- 4) ; e, no caso dos detentores de cargos em comissão, tais nomeações foram efetuadas sem considerar as questões orçamentárias do CRO/MG, que segundo destacado na instrução estava em situação deficitária, conforme quadro constante do item 46 da proposta de deliberação.
9.3.1.2. promoções dos funcionários Jefferson Antônio dos Santos Batista, em 2/3/2017, e Isadora Canela Martins de Carvalho, em 31/1/2017, para, em seguida, demiti-los a um custo maior para o CRO/MG, em 14/3/2017 e 6/3/2017, respectivamente, inclusive com pagamento de aviso prévio indenizado para o caso do primeiro, sendo que este ocupava apenas cargo em comissão, situação em desacordo ao entendimento majoritário do TST;  
9.3.1.3. contratação do Sr. Jefferson Antônio dos Santos Batista para ocupar cargo de assessor jurídico, para realização atividades finalísticas da entidade, sem o prévio concurso público e sem que o mesmo possuísse inscrição na OAB, em desacordo com o regulamento de cargos e salários do CRO/MG, com o disposto no art. 1º, II, da Lei 8.906/1994 e ao entendimento deste Tribunal, a exemplo dos Acórdão 944/2014-TCU-Plenário e 1.167/2015-TCU-Plenário;
9.3.1.4. contratação de Jefferson Antônio dos Santos Batista, filho de Marçalina Feliz dos Santos, companheira do Sr. Ubirajalma do Nascimento Júnior, que ocupava os cargos de chefe do setor de transportes e, posteriormente, de assessor de diretoria no CRO/MG, situação que caracteriza nepotismo;
9.3.1.5. desvio de função do Sr. Ubirajalma do Nascimento Júnior, que ocupava o cargo de Chefe do Setor de Transportes e, posteriormente, o de Assessor de Diretoria, mas atuava como motorista do presidente do CRO/MG;
9.3.1.6. realização de empréstimo de R$ 200.000,00 à Associação Brasileira de Odontologia - Seção de Minas Gerais (Abo/MG) , entidade de caráter privado, sem previsão legal, aliada à falta de relação deste tipo de transação com as finalidades institucionais do conselho;
9.3.1.7. repasse do valor do empréstimo acima mencionado ao Sindicato dos Odontologistas de Minas Gerais (Somge) ao invés de diretamente à beneficiária de fato (Associação Brasileira de Odontologia-ABO/MG) ; 
9.3.1.8. desaparecimento de documentação do CRO/MG ao término da gestão do Sr. Luciano, conforme Boletim de Ocorrência REDS 2017-XXX.123878-XX1;
9.3.1.9.  não contabilização de juros e multas decorrentes de atraso no pagamento de tributos, em desacordo com a Lei 4.320/64.
9.3.2. Srs. Willian Guimarães Madeira (CPF XXX.896.776-XX) , João Batista de Melo (CPF XXX.738.466-XX) , João Américo Normanha Novaes (CPF XXX.843.276-XX) , Luciano Elói Santos (CPF XXX.777.516-XX) e Vânia Eloísa Araújo Silva (CPF XXX.037.956-XX) :
9.3.2.1. empréstimo de R$ 200.000,00 à Associação Brasileira de Odontologia - Seção de Minas Gerais (ABO/MG) , entidade de caráter privado, sem previsão legal, aliada à falta de relação deste tipo de transação com as finalidades institucionais do conselho;
9.3.2.2. repasse do valor do empréstimo acima mencionado ao Sindicato dos Odontologistas de Minas Gerais (Somge) ao invés de diretamente à beneficiária de fato (Associação Brasileira de Odontologia-ABO/MG) ; 
9.3.3. Sr. Hélio Arca Garrido Loureiro (CPF XXX.524.066-XX) pela emissão de parecer jurídico favorável à concessão de empréstimo do CRO/MG à Associação Brasileira de Odontologia, no valor de R$ 200.000,00, à Associação Brasileira de Odontologia - Seção de Minas Gerais (ABO/MG) , entidade de caráter privado, sem previsão legal, aliada à falta de relação deste tipo de transação com as finalidades institucionais do conselho, observando-se que o repasse do valor do empréstimo foi efetuado ao Sindicato dos Odontologistas de Minas Gerais (Somge) ao invés de diretamente à beneficiária de fato (ABO/MG) . 
9.4. cientificar o presidente do Conselho Federal de Odontologia a respeito da formação de processo de tomada de contas especial, nos termos do art. 198, parágrafo único, do RI/TCU.
24.	Os ofícios de audiência prévia e respectivas razões de justificativa estão assim distribuídas nos autos:
a) Responsável Luciano Elói Santos: Ofício de audiência prévia à peça 185, comprovante de recebimento ECT à peça 221, e razões de justificativa às peças 201;
b) Responsável Willian Guimarães Madeira: Ofício de audiência prévia à peça 188, comprovante de recebimento ECT à peça 194, e razões de justificativa à peça 201 e 203;
c) Responsável João Batista de Melo: Ofício de audiência prévia à peça 192, comprovante de recebimento ECT à peça 195, e razões de justificativa à peça 201;
d) Responsável João Américo Normanha Novaes: Ofício de audiência prévia à peça 191, comprovante de recebimento ECT à peça 193, e razões de justificativa à peça 210-216;
e) Responsável Vânia Eloísa Araújo Silva: Ofício de audiência prévia à peça 187, comprovante de recebimento ECT à peça 197, e razões de justificativa à peça 201;
f) Responsável Hélio Arca Garrido Loureiro: Ofício de audiência prévia à peça 190, comprovante de recebimento ECT à peça 196, e razões de justificativa à peça 201.
25.	Com vistas ao saneamento dos autos, foi realizada, já no âmbito da SecexAdministração (peças 222-224) , nova diligência com vistas à obtenção da competente procuração subscrita pelo responsável Hélio Arca Garrido Loureiro, com vistas a validar a defesa apresentada em seu nome pelo advogado Rodrigo da Costa Ferreira. A procuração foi juntada à peça 229.
EXAME TÉCNICO
26.	Analisa-se, nesta oportunidade, as razões de justificativa apresentadas pelos responsáveis ouvidos em audiência em confronto com as irregularidades a eles imputadas. 
27.	Preliminarmente, registre-se que os responsáveis Luciano Elói dos Santos, Willian Guimarães Madeira, João Batista de Melo, Vânia Eloísa Araújo Silva e Hélio Arca Garrido Loureiro estão representados nos autos pelo procurador Rodrigo da Costa Ferreira (peça 201) .
28.	Embora existam irregularidades imputadas exclusivamente ao Sr. Luciano Elói dos Santos, além daquelas relacionadas ao empréstimo à Associação Brasileira de Odontologia, imputadas também aos Srs. Willian Guimarães Madeira,  João Batista de Melo, João Américo Normanha Novaes, Vânia Eloísa Araújo Silva e Hélio Arca Garrido Loureiro,  foi apresentada defesa de forma conjunta pelos Srs. Luciano Elói dos Santos,  Willian Guimarães Madeira,  João Batista de Melo, Vânia Eloísa Araújo Silva e Hélio Arca Garrido Loureiro (peça 201) . Observa-se que o Sr. Hélio Arca Garrido Loureiro foi ouvido unicamente em razão da emissão de parecer jurídico favorável à concessão de empréstimo do CRO/MG à Associação Brasileira de Odontologia, razão pela qual a descrição da referida irregularidade e respectiva análise serão apresentadas em separado. Apenas o Sr. João Américo Normanha Novaes apresentou resposta em separado (peças 210-216) . 
29.	Observa-se, também, que a mesma peça que contém as razões de justificativa conjunta dos responsáveis acima arrolados (peça 201) , foi protocolada nos autos à peça 209, ocasião em que foi denominada 'pedido de prorrogação de prazo'.
30.	Na referida peça, protocolada como 'resposta de comunicação' (peça 201) e por cópia como 'pedido de prorrogação de prazo' (peça 209) , o procurador regularmente designado pelos responsáveis (peça 199, 200, 219 e 220) , requereu, dentre outras petições, que o prazo para defesa fosse considerado suspenso até o término da pandemia do COVID19 com consequente devolução do prazo por força da pandemia do coronavírus.
31.	Quanto a esse pedido de suspensão do prazo até o término da pandemia, há que se atentar para ausência de manifestação desta Corte sobre a referida petição, situação que, em tese, poderia resultar em futuro impacto na regular tramitação dos autos, em razão de eventual alegação de prejuízo à ampla defesa dos responsáveis. 
32.	Ainda acerca desse pedido, consta à peça 218, despacho proferido no âmbito da Secretaria de Gestão de Processos, no qual analisa a matéria e se manifesta pela legitimidade das justificativas apresentadas, pelo momento de calamidade pública que o Estado atravessa. No entanto, por considerar que a devolução de prazos não estava contida na portaria de delegação de competência conferida pelo Relator, propôs o encaminhamento dos autos ao Gabinete da Relatoria. Ocorre que os autos não subiram até o Gabinete do Relator, mas sim retornaram para a Unidade Técnica para prosseguimento da instrução. 
33.	Embora tenha sido apresentada ponderação acerca da possibilidade de futuro questionamento acerca de prejuízo à ampla defesa, entende-se que eventual alegação nesse sentido não encontra respaldo diante do regular processamento de todas as fases dos autos e do decurso de prazo mais que suficiente para que a defesa obtivesse os documentos de seu interesse e apresentasse alegações complementares àquelas que já compuseram a peça 201. Em especial, ressalte-se que a resposta apresentada na referida peça é suficientemente ampla para assegurar o devido processo legal (ampla defesa e contraditório) e possibilitar a análise completa das irregularidades inquinadas.
34.	Note-se que o pedido de prazo está datado de 28/1/2021, tendo decorrido mais de um ano sem qualquer manifestação adicional em nome dos responsáveis nos autos. Dessa forma, parece claro que a principal intenção da chamada 'prorrogação de prazo' era apenas postergar a apreciação do processo, e não necessariamente apresentar uma resposta complementar. Importante destacar que o pedido de suspensão de prazo durante toda pandemia não encontra amparo legal, em especial em razão do prosseguimento regular das atividades de todas as entidades públicas, inclusive desta Corte, ainda que de forma remota.
35.	Reitera-se, portanto, que os responsáveis, por meio de procurador regulamente designado, compareceram aos autos para solicitar prorrogação/suspensão de prazo, entretanto deixaram de apresentar eventual complementação mesmo após decorrido mais de um ano do pedido. Nos termos do art. 183, parágrafo único, do RI/TCU, a prorrogação de prazo para a entrega de defesa independe de notificação da parte solicitante, sendo ônus desta acompanhar o desfecho de seu pleito (art. 183, parágrafo único, do Regimento Interno do TCU) , conforme diversos precedentes desta Corte, como por exemplo: Acórdãos 615/2020 (rel. Min. Ana Arraes) , do Plenário, 4.789/2016 (rel. Min. Bruno Dantas) e 2.531/2016 (rel. Min. Benjamin Zymler) , da 1ª Câmara, e 9.537/2018 (rel. Min. Aroldo Cedraz) e 12.750/2016 (rel. Min. Weder de Oliveira) , da 2ª Câmara.
36.	Assim, entende-se que não há prejuízo ao prosseguimento dos autos, passando-se à análise dos argumentos de defesa apresentados pelos responsáveis até o momento.
ALEGAÇÕES PRELIMINARES
37.	A defesa subscrita pelo procurador designado pelos responsáveis Srs. Luciano Elói dos Santos, Willian Guimarães Madeira, João Batista de Melo, Vânia Eloísa Araújo Silva e Hélio Arca Garrido Loureiro (peça 201) , contém alegações preliminares e requerimentos, que merecem ser analisados de forma apartada das irregularidades atribuídas a cada um deles. A primeira alegação se refere à pandemia de coronavírus e respectivo pedido de suspensão do prazo de defesa, já foi analisado anteriormente, por se tratar de requerimento que precede a etapa da produção da defesa. As demais alegações preliminares estão sintetizadas e analisadas a seguir:
	Falta de respeito aos princípios da ampla defesa e contraditório de que trata o inciso IV do art. 5º da CRFB/88;
38.	Segunda a defesa, não há uma só prova formal de que os responsáveis tenham sido chamados a prestar esclarecimentos durante a instrução do processo, pois não existe AR- aviso de recebimento de tal comunicado nem certidão de oficial do TCU quanto ao recebimento por parte destes que ocupam o polo passivo da relação processual por parte do TCU para prestar esclarecimentos (peça 201, p.2) . 
39.	Em razão disso entende que o TCU chegou às conclusões que chegou sem ouvir os interessados e responsáveis pelas gestões agitadas nestes autos, fato que enseja a anulação do processo por desrespeito a princípios constitucionais norteadores do processo administrativo (ampla defesa e devido processo legal do inciso LV do art.5 da CRFB/88) .
Análise
40.	Ao contrário do que afirma a defesa, as notificações expedidas aos responsáveis foram regularmente entregues nos respectivos endereços, na forma prevista no art.179, inciso II do RI/TCU, conforme consignado no item 24 desta instrução, tanto que eles compareceram aos autos por intermédio de procurador regularmente designado situação que supre até mesmo a ausência de notificação regular, conforme previsto no art.179, § 4º do RI/TCU. O respeito ao devido processo legal (ampla defesa e contraditório) materializa-se justamente com a chamada em audiência dos responsáveis para que apresentem razões de justificativa, a serem analisadas pela Unidade Técnicas e posteriormente enviadas para apreciação do relator e do Tribunal.
Natureza jurídica dos conselhos
41.	Sustenta a defesa que os conselhos são autarquias de natureza paraestatal não se enquadrando na administração pública direta ou indireta. Não possuem, segunda ela, lei que regulamente o preenchimento de cargos e não prestam contas a união pois não recebem verbas dos órgãos públicos, não estando, portanto, sujeitos a fiscalização como aquelas a que estão sujeitas as autarquias que fazem parte da administração pública direta e indireta. Para corroborar seus argumentos, afirma que existe jurisprudência pacificada pelos tribunais, citando como exemplo AIRR-274/2004-020-04-40.8 do TST (peça 201, p.2-3) .
Análise
42.	Totalmente desarrazoados e desprovidos de fundamentos sólidos os argumentos da defesa, uma vez que existe farta e consolidada jurisprudência tanto desta Corte como STF reconhecendo a natureza pública dos recursos geridos pelos conselhos de fiscalização do exercício profissional, a sua natureza de autarquias vinculadas à administração pública e sujeição a fiscalização do TCU.
43.	No âmbito do STF foram definitivamente esclarecidas quaisquer dúvidas até então existentes por ocasião do julgamento da ADIN 1.717-6 (DF) , mediante a qual aquela Corte Suprema julgou procedente o pedido para declarar a inconstitucionalidade do caput do art. 58 e §§ 1º, 2º, 4º, 5º, 6º, 7º e 8º do mesmo artigo da Lei 9.649/98, sob o fundamento de que a 'interpretação conjugada dos artigos 5º, XIII, 22, XVI, 21, XXIV, 70, parágrafo único, 149 e 175 da Constituição Federal, leva à conclusão, no sentido da indelegabilidade, a uma entidade privada, de atividade típica de Estado, que abrange até poder de polícia, de tributar e de punir, no que concerne ao exercício de atividades profissionais regulamentadas, como ocorre com os dispositivos impugnados'. 
44.	Naquela oportunidade, portanto, ficou definida a natureza pública tanto dos conselhos de fiscalização profissional como dos recursos por ele geridos, caracterizados como contribuições parafiscais.
45.	No âmbito do Tribunal de Contas da União, entendeu-se em diversas assentadas que os conselhos de fiscalização profissional têm natureza autárquica, ainda que diferenciada, visto que detêm capacidade tributária ativa, imunidade tributária e múnus público decorrente do exercício do poder de polícia delegado pelo Estado. Esses atributos são, segundo o entendimento do TCU, suficientes para fazer incidir sobre os conselhos as normas gerais e princípios de direito público. A título de exemplo, menciona-se os Acórdãos 2439/2015 e 249/2015, ambos do Plenário (Relator Marcos Bemquerer) . 
Autonomia financeira e administrativa do CRO/MG
46.	Sustenta a defesa que, na forma do art. 2º da lei 4.324/64, os conselhos regionais de odontologia são dotados de autonomia financeira e administrativa. Com isso, entende que o TCU não pode se imiscuir na forma como os recursos do conselho são gastos desde que sejam atendidos pelo conselho fiscalizado todos os princípios norteadores da administração pública. O mesmo artigo, segundo a defesa, diz que além de fiscalizar o conselho tem 'a finalidade de trabalhar pelo perfeito desempenho ético e prestígio da profissão'. Para fundamentar suas alegações, menciona novamente decisões proferidas no âmbito da justiça do trabalho (peça 201, p.4) . 
Análise
47.	A alegada autonomia financeira e administrativa do conselho não se confunde autorização para agir à margem da legislação que rege a administração pública. Conforme consignado anteriormente, os conselhos integram a administração pública indireta, e, nesta condição, estão obrigados a observar os princípios que regem a administração pública. Como analogia, pode-se mencionar as demais autarquias federais, tais como as Universidades, que igualmente têm autonomia financeira e administrativa, mas não se discute a sua obrigatoriedade de cumprir os princípios que regem a administração pública e a agir dentro dos limites da legislação federal a elas aplicável.
Requisição de documentos de interesse da defesa pelo TCU
48.	Além dessas questões preliminares, a defesa requer, na parte final do seu arrazoado, que esta Corte requisite um extenso rol de documentos junto CRO/MG, que inclui 1) ata da plenária que aprovou o empréstimo para a ABO/MG, 2) contrato celebrado entre os presidentes das três entidades, ( CRO/MG, ABO/MG e Sindicato dos Odontologistas de Minas Gerais , para socorro à ABO, 3) Comprovante de publicação no DOU de assembleia geral extraordinária para discutir e referendar o socorro à ABO, 4) Ata da assembleia geral extraordinária em que a categoria aprovou o socorro `a ABO por unanimidade, 5) regimento interno do CRO/MG, 6) os documentos que comprovem suposta isenção de juros e multas das anuidade 7) todas as atas das comissões de tomada de conta, 8) toda documentação atinente ao concurso realizado pela gestão passada e coordenado pela FUNDEP para preenchimento de cargos de atividade fim e cargos que não permitem recrutamento amplo, incluindo edital, prova, resultado das provas e os atos convocatórios para assumir os cargos.
Análise
49.	Acerca dessa documentação deve ser observado que numa rápida pesquisa no site do conselho no link da transparência, foram localizados o Regimento Interno, concursos realizados, atas das plenárias. Além disso, deve ser observado que é facultado à defesa dos responsáveis, na fase de audiência prévia, buscar todos os meios ao seu alcance, inclusive judiciais, para obter as informações e documentos necessários para fundamentar seus argumentos, não cabendo a esta Corte substituir a parte na busca de documentos de seu interesse.
RAZÕES DE JUSTIFICATIVA
50.	Uma vez concluída a análise das questões preliminares, passa-se à análise das alegações apresentadas pelos responsáveis em confronto com as irregularidades a eles imputadas.
	Responsável: Luciano Elói dos Santos
Irregularidade: nomeação e promoção de funcionários para cargos em comissão e para cargos efetivos do CRO/MG (Portarias RH 5, 7, 8, 9, 10, 12, 14, 15 e 16/2017) em período final de sua gestão, cabendo observar que a promoção de detentores de cargos efetivos para outro cargo caracteriza a ascensão funcional, espécie de provimento derivado vertical de cargos ou empregos cuja inconstitucionalidade o Supremo Tribunal Federal já declarou (ADI 245-7, ADI 248-RJ e ADI 837- 4) ; e, no caso dos detentores de cargos em comissão, tais nomeações foram efetuadas sem considerar as questões orçamentárias do CRO/MG, que segundo destacado na instrução estava em situação deficitária, conforme quadro constante do item 46 da proposta de deliberação.
Irregularidade: promoções dos funcionários Jefferson Antônio dos Santos Batista, em 2/3/2017, e Isadora Canela Martins de Carvalho, em 31/1/2017, para, em seguida, demiti-los a um custo maior para o CRO/MG, em 14/3/2017 e 6/3/2017, respectivamente, inclusive com pagamento de aviso prévio indenizado para o caso do primeiro, sendo que este ocupava apenas cargo em comissão, situação em desacordo ao entendimento majoritário do TST;
Irregularidade: contratação do Sr. Jefferson Antônio dos Santos Batista para ocupar cargo de assessor jurídico, para realização atividades finalísticas da entidade, sem o prévio concurso público e sem que o mesmo possuísse inscrição na OAB, em desacordo com o regulamento de cargos e salários do CRO/MG, com o disposto no art. 1º, II, da Lei 8.906/1994 e ao entendimento deste Tribunal, a exemplo dos Acórdão 944/2014-TCU-Plenário e 1.167/2015-TCU-Plenário;
Irregularidade: contratação de Jefferson Antônio dos Santos Batista, filho de Marçalina Feliz dos Santos, companheira do Sr. Ubirajalma do Nascimento Júnior, que ocupava os cargos de chefe do setor de transportes e, posteriormente, de assessor de diretoria no CRO/MG, situação que caracteriza nepotismo;
Irregularidade: desvio de função do Sr. Ubirajalma do Nascimento Júnior, que ocupava o cargo de Chefe do Setor de Transportes e, posteriormente, o de Assessor de Diretoria, mas atuava como motorista do presidente do CRO/MG;
Alegações de defesa
51.	A defesa agregou em um único tópico os apontamentos relativos aos temas que intitulou 'supostas contratações, promoções e demissão irregulares' (peça 201, p.13-15) , razão pela qual a apresentação dos seus argumentos e respectiva análise igualmente será realizada em conjunto.
52.	Inicialmente, a defesa se reporta a argumento utilizado em momento anterior, quando se calcou em julgado do Ministro Mauricio Godinho do TSE (peça 201, p.12/13) sobre a natureza jurídica dos conselhos profissionais e sua autonomia perante o Estado e o TCU:
RECURSO DE REVISTA. ENTIDADE FISCALIZADORA DO EXERCÍCIO DE PROFISSÃO LIBERAL (CREA, CRM E CONGÊNERES) . EMPREGADOS RESPECTIVOS. DESNECESSIDADE DE APROVAÇÃO PRÉVIA EM CONCURSO PÚBLICO. AUSÊNCIA DE ESTABILIDADE PROVISÓRIA. NOVA JURISPRUDÊNCIA DA SDI-1 DO TST (2011) . Embora intitulados impropriamente como entidades autárquicas, os Conselhos Regionais, destinados à fiscalização das atividades dos profissionais a eles vinculados, não se inserem no âmbito da Administração Pública direta ou indireta, assim como não são reais autarquias em sentido estrito. Trata-se de entes paraestatais, com economia, estrutura e gestão próprias - inclusive excluídos do controle institucional/político/administrativo do Estado - com situação especial em relação aos empregados por eles contratados. A jurisprudência desta Corte Superior Trabalhista, analisando a situação especial da contratação dos empregados, após alteração de entendimento decidida pela SBDI-1, no final de 2011, passou a perfilar entendimento no sentido da desnecessidade de aprovação prévia em concurso público para o acesso ao emprego, de modo que, em princípio, resulta viabilizado o reconhecimento de vínculo empregatício com tais entes paraestatais, bem como a ausência de estabilidade provisória, sendo possível, portanto, a dispensa sem justa causa. Recurso de revista não conhecido.' (RR-24600-98.2009.5.04.0013, Relator Ministro: Mauricio Godinho Delgado, 3ª Turma, DEJT 27/04/2012) 
53.	Amparada nesse julgado, a defesa entende que os atos praticados então inseridos no poder decisório e de acordo com a natureza jurídica do CROMG, visto que não são órgãos da administração pública direta nem indireta, mas tão somente autarquias paraestatais.
54.	Sustenta que somente o cargo de fiscal deve ser considerado atividade fim dos Conselhos fiscalizadores, sendo que todas as contratações teriam sido realizadas pelo regime do recrutamento amplo por meio de um concurso público pala FUNDEP durante a gestão justamente para preencher os cargos que não poderiam ser preenchidos pelo recrutamento amplo. Observa-se, desde já, que essas alegações, além de confusas, não guardam relação com a irregularidade atribuída aos responsáveis.
55.	Quanto aos fatos ligados ao funcionário Jefferson, ao funcionário Ubirajalma e à funcionária Isadora, esclarece que o Senhor Jefferson, na condição de enteado do Sr. Ubirajalma, não encontrou nenhum impedimento quanto a sua contratação, visto não ter nenhum grau de parentesco com o chefe de transportes Ubirajalma. 
56.	Com relação à ocupação do cargo de Assessor Jurídico pelo Sr. Ubirajalma, sustenta que não há lei que obrigue alguém a ser inscrito na OAB para ocupar cargo de assessor (inciso II do art.5 da CRFB/88) . Considerando que o Senhor Jefferson era à época bacharel em Direito e detinha muitas habilidades e conhecimento notável na área do direito foi considerado apto para o cargo. Por fim, a defesa alega que não há provas nos autos de que ele de fato não possuía inscrição junto à ordem dos advogados do Brasil à época dos fatos.
57.	Quanto às promoções, reitera que essas estavam dentro da discricionariedade do presidente que planejava não demitir sua equipe. Contudo, sob a alegação de que o novo presidente demitiria toda a antiga equipe de seu adversário político, os próprios funcionários se anteciparam e pediram demissão para evitar constrangimento.  Assim, as pontuais promoções e demissões sequenciais teriam sido um acaso não planejado e inafastável. 
58.	Quanto ao suposto desvio de função do Senhor Ubirajalma, sustenta que não restou comprovado posto que o assessor de diretoria tem muitos papéis, como preparar eventos e assessorar o presidente e os demais diretores e acompanhá-los muitas vezes em viagens podendo dirigir ou não de acordo com a disponibilidade de motoristas. 
59.	Em resumo, a defesa sustenta que tudo que foi atribuído ao então presidente do CRO/MG estava dentro dos seus poderes discricionários conferidos pelo art.2º da lei 4.324/64, que confere aos conselhos autonomia administrativa expressa
	Análise
60.	A defesa repisa, na parte inicial, argumentos já rebatidos anteriormente, quando invoca julgado da justiça trabalhista que contrariam posicionamento já consolidado no STF e no TCU, acerca da natureza jurídica dos conselhos e sua suposta autonomia perante o Estado, não havendo necessidade de nova abordagem neste momento.
61.	O poder decisório ou discricionário do dirigente do conselho não é absoluto, posto que encontra limites no regramento constitucional, em especial quanto aos princípios que regem a administração pública, legal e jurisprudencial, que já decidiu pela natureza pública dos conselhos e dos recursos por eles geridos.
62.	Quanto aos comentários acerca dos cargos efetivos do conselho, observa-se que não apenas o cargo de fiscal, mas todos os demais, estão submetidos à exigência de prévio concurso público, conforme definido pelo TCU no Acórdão 341/2004-TCU-Plenário e no MS 21.797-9 - STF. Além disso, a defesa deixou de se pronunciar acerca das nomeações e promoções de funcionários para cargos em comissão e para cargos efetivos do CRO/MG, em final de gestão e sem considerar a situação deficitária do conselho, e também de ascensão funcional irregular.
63.	No que diz respeito à contratação do funcionário Jefferson, enteado do Sr. Ubirajalma, que ocupava os cargos de chefe do setor de transportes e, posteriormente, de assessor de diretoria no CRO/MG, a alegação de que não havia nenhum impedimento em razão da ausência de parentesco não se sustenta. Situação análoga foi enfrentada por esta Corte ao proferir o Acórdão 441/2022-TCU-Segunda Câmara, ocasião em foi dado destaque à Súmula Vinculante 13 do STF, além da seguinte tese de repercussão geral: 'A vedação ao nepotismo não exige a edição de lei formal para coibir a prática, dado que essa proibição decorre diretamente dos princípios contidos no art. 37, caput, da CF/1988' (RE 579.951, rel. Min. Ricardo Lewandowski, j. 20/8/2008) . 
64.	Na mesma oportunidade foi mencionado outro julgado em que restou consignado que, ao editar a referida Súmula, o STF não pretendeu esgotar todas as possibilidades de configuração de nepotismo na Administração Pública, por mera inviabilidade ante todas as molduras fático-jurídicas prováveis, restando óbvia a possibilidade de, em cada caso concreto, proceder-se à avaliação das circunstâncias à luz do art. 37, caput, da CF/1988 (MS 31.697, rel. Min. Dias Toffoli, j. 11/3/2014) . 
65.	Assim, ratifica-se o apontamento, ante a configuração da relação de parentesco de enteado, situação bastante comum na sociedade atual, em razão da evolução das relações sociais e afetivas, caracterizado como relação por afinidade, devendo ser considerado não justificado o ato irregular.
66.	Com relação à ocupação do cargo de Assessor Jurídico pelo Sr. Jefferson, sem inscrição na OAB, embora a defesa sustente que não há lei que obrigue alguém a ser inscrito OAB para ocupar cargo de assessor, ficou expressamente consignado na audiência prévia que a nomeação estava em desacordo com o Regulamento de Cargos e Salários, disponível no site do CRO/MG que exige a inscrição na OAB como requisito para ocupação do referido cargo. Também a Lei 8.906/1994, em seu art.1º, inciso II, estabelece que a ocupação de cargos de assessoria jurídica é privativa de advogado, ou seja, de bacharel em direito inscrito na OAB. Além disso, a defesa deixou de se manifestar acerca da nomeação para o referido cargo sem a realização prévia de concurso público, situação que afronta a jurisprudência desta Corte e do STF, conforme já consignado anteriormente.
67.	 A alegação de que não há provas nos autos de que ele de fato não possuía inscrição junto à ordem dos advogados do Brasil à época dos fatos, não merece acolhida, haja vista que constou expressamente na instrução produzida pela Secex/MG, juntada à peça 135, item 16.5, que ele fora contratado para o cargo em comissão de Assessor Jurídico, em 7/1/2014, através da Portaria RH 02/2014 (peça 72, p. 6) , embora seu registro na Ordem dos Advogados do Brasil tenha ocorrido em 6/3/2015, conforme comprova o documento juntado à peça 77. 
68.	Igualmente são infundadas as alegações de que as promoções estavam dentro da discricionariedade do presidente, haja vista que o poder discricionário, conforme já consignado anteriormente, não é absoluto, posto que encontra limites no regramento constitucional, legal, jurisprudencial, além da normatização interna do próprio conselho. No caso, as promoções devem ser reguladas em normativo interno, de cumprimento obrigatório pelo gestor, cabendo observar que muitas dessas promoções caracterizaram ascensão funcional, instituto considerado irregular pelo STF. 
69.	Além disso, a defesa deixou de se manifestar acerca das promoções dos funcionários Jefferson Antônio dos Santos Batista e Isadora Canela Martins de Carvalho, para, em seguida, demiti-los a um custo maior para o CRO/MG, inclusive com pagamento de aviso prévio indenizado. Acrescenta-se que o apontamento se refere a demissão desses funcionários por iniciativa do conselho, inclusive com pagamento de indenizações, sendo descabida a alegação de que houve pedido de demissão por funcionários para antecipar decisão que supostamente já havia sido anunciada pela futura gestão do conselho. 
70.	Por fim, a afirmação da defesa de que considera normal o exercício do papel de motorista por assessor da presidência, apenas comprova que a nomeação do Sr. Ubirajalma, que originariamente ocupava cargo no setor de transporte, para o cargo de assessor, se deu com o objetivo de favorecê-lo com acréscimo salarial para continuar no exercício da sua atividade originária. 
	Irregularidade: realização de empréstimo de R$ 200.000,00 à Associação Brasileira de Odontologia - Seção de Minas Gerais (Abo/MG) , entidade de caráter privado, sem previsão legal, aliada à falta de relação deste tipo de transação com as finalidades institucionais do conselho;
	Irregularidade: repasse do valor do empréstimo acima mencionado ao Sindicato dos Odontologistas de Minas Gerais (Somge) ao invés de diretamente à beneficiária de fato (Associação Brasileira de Odontologia-ABO/MG) ;
	Razões de justificativa
71.	A defesa esclarece que, à época, a ABO havia passado por um processo de eleições e o presidente eleito encontrou este importante órgão de classe sem dinheiro para pagar as contas de água, luz e funcionários, sendo que nem mesmo havia dinheiro para registrar as atas de eleição para que as contas da ABO totalmente vazias pudessem ser legalmente movimentadas. 
72.	Assim, tal empréstimo foi concedido para evitar o fechamento eminente de uma entidade centenária responsável pela parte acadêmica, de atualização técnico cientifica e cursos de especialização para os odontólogos, mediante a formalização de convênio entre os presidentes das três entidades da odontologia em Minas Gerais (CRO/MG, Sindicato dos Odontologistas e ABO/MG) , acordando que o dinheiro seria repassado para o sindicato dos Odontologistas de Minas Gerais, que pagaria as contas atrasadas da ABO e serviria de garantidor do convênio e da devolução do dinheiro por parte da ABO. 
73.	Esse formato foi necessário, segundo a defesa, visto que, sem o registro das atas da eleição da nova diretoria da ABO, não havia como pagar as contas essenciais como água, luz e folha de funcionários. Por essa razão quem faria estes pagamentos seria o Sindicato dos Odontologistas e em um segundo momento a ABO, após o meeting internacional já previsto e planejado, devolveria o dinheiro aos cofres do CRO/MG. Isso foi feito mediante o pagamento integralmente do valor pela ABO ao CRO/MG, sem causar qualquer prejuízo à categoria ou ao próprio CRO/MG.
74.	Em seguida a defesa retoma argumentos anteriores acerca da natureza jurídica do Conselho de Classe, sustentando que se trata de autarquia federal paraestatal não sujeita a controle estatal, mencionando novamente julgado do TST conduzido pelo Ministro do TST Mauricio Godinho, já reproduzido acima e devidamente analisado e rebatido. 
75.	Como base nesse julgado, a defesa sustenta que há absolutamente nenhuma ilegalidade no repasse à ABO, até porque o convênio foi integralmente pago pela ABO/MG sendo que a iniciativa de salvar esta entidade de classe centenária não resultou qualquer prejuízo aos cofres da autarquia. Acrescenta, também, que o socorro prestado pelo CRO/MG, para evitar que entidade fechasse suas portas injusta e definitivamente não era somente um direito ou uma faculdade do CRO/MG, mas sim uma obrigação legal já que a lei que criou os conselhos diz expressamente que além de gozar de total e absoluta autonomia financeira e administrativa os conselhos regionais de odontologia tem como dever segundo artigo 11, alínea 'i', da lei 4.324/1964 : 'promover por todos os meios ao seu alcance o perfeito desempenho técnico e moral da odontologia, da profissão e dos que a exerçam'.
76.	Entende a defesa que não é preciso ser nenhum gênio para saber que a ABO/MG é o braço técnico científico da odontologia, se comparado às competências e atribuições do sindicato dos Odontologistas de Minas Gerais e do CRO/MG, pois é nessa entidade que concentra praticamente toda a atividade de cursos de aperfeiçoamento, atualização, especialidades e organização de congressos inclusive internacionais. 
77.	A formalização do convênio em questão, com repasse de recursos à ABO, no entendimento da defesa, está previsto no Regimento interno do CRO/MG, que em seu art.11, inciso XVI, estabelece que à plenária do CRO/MG: 'Autorizar a celebração de acordos ou convênios/de assistência técnica e financeira com órgão ou entidades públicas ou particulares, no sentido de obter deles e a eles oferecer cooperação em prol do desenvolvimento da Odontologia.'
78.	Em resumo, a defesa sustenta que o repasse está previsto na lei federal que criou os conselhos, no regimento interno do CRO/MG e em julgados de Ministros do poder judiciário, quanto à autonomia financeira e administrativas dos conselhos, desde que atendam aos princípios norteadores da administração pública. 
79.	Neste sentido, pondera que, para conferir máxima transparência e contar com a chancela da própria categoria, foi publicado no DOU uma convocação para assembleia geral extraordinária da categoria para referendar a ajuda do CRO/MG à ABO de Minas tendo sido realizada a referida assembleia com aprovação unanime de todos os presentes, sendo que as decisões de assembleias de categorias profissionais são soberanas. 
80.	Assim, conclui que os atos apontados pelo TCU quanto ao repasse de verbas para a ABO cumpriram todos os princípios que norteiam a administração pública a saber: 
a) moralidade: uma vez que o dinheiro que o CRO/MG disponibilizou para evitar que a ABO fechasse além de quantia irrisória comparada a arrecadação anual da autarquia foi integralmente pago/devolvido aos cofres da autarquia. Ausente o prejuízo ausente os requisitos para eventual ação de improbidade administrativa;
b) legalidade:  uma vez que o ato encontra amparo no artigo 2º da lei 4.324 de 14 de abril de 1964 que confere expressa autonomia financeira e administrativa aos conselhos regionais de odontologia e artigo 11, i, que diz que é dever dos conselhos regionais de odontologia 'promover por todos os meios ao seu alcance o perfeito desempenho técnico e moral da odontologia, da profissão e dos que a exerçam';
c) publicidade: uma vez que foi publicado no DOU uma convocatória para assembleia geral extraordinária para tratar do assunto e referendar o socorro para evitar o fechamento da ABO/MG, tendo o socorro sido aprovado pela categoria por unanimidade;
d) razoabilidade: a decisão foi baseada na necessidade de salvar a ABO/MG de fechar definitivamente suas portas, o valor do empréstimo foi irrisório em vista da arrecadação anual da autarquia, aprovada pela plenária (órgão deliberativo do CRO/MG) e contou também com parecer favorável do órgão contábil da autarquia e assinatura,  além de toda a diretoria e conselheiros do CRO/MG, com a concordância e assinatura dos presidentes da três entidades de classe da odontologia, (presidente do CRO/MG, presidente eleito da ABO/MG e presidente do SOMGE- Sindicato dos Odontologistas de Mias Gerais) ;
e) impessoalidade: o socorro foi prestado à ABO/MG representada pelo seu presidente eleito democraticamente, por intermédio do SOMGE- Sindicato dos Odontologistas de Minas Gerais também eleito democraticamente. Todos os envolvidos tinham poderes para representar a categoria porque foram eleitos pelo voto direto através de processo democrático. Contudo, por excesso de zelo a categoria foi convocada via publicação no DOU para referendar o socorro à ABO/MG tendo sido o socorro à ABO/MG aprovado pela categoria por unanimidade de votos. 
	Análise
81.	As alegações acerca das dificuldades financeiras enfrentadas à época pela ABO já era do conhecimento desta Corte, uma vez que tal situação foi narrada na ata da sessão plenária que aprovou a concessão do empréstimo (peça 6, p.27-29) , tanto que os conselheiros que o aprovaram foram incluídos na audiência prévia, não se tratando, portanto, de fato novo com potencial de alterar o posicionamento desta Corte. 
82.	Igualmente não merece prosperar a alegação de que essa dificuldade financeira motivou intermediação do empréstimo pelo Sindicato dos Odontologistas, haja vista que não era imperativa a sua participação naquela operação, uma vez que se tratava de entidade terceira que atuou unicamente para gerir os recursos financeiros na satisfação de obrigações que eram da ABO. 
83.	As alegações relativas à natureza jurídica do conselho já foram apresentadas e analisadas nas questões preliminares desta instrução, razão pela qual deixa-se de repetir os fundamentos lá consignados, ratificando-os.
84.	Quanto às alegações de que seria dever do conselho auxiliar a ABO por força da Lei 4.324/1964, por se tratar do braço científico da odontologia, deve ser destacado que a previsão inserida no art.11, inciso 'i' da referida lei, ao estabelecer que compete ao conselho 'promover por todos os meios ao seu alcance o perfeito desempenho técnico e moral da odontologia, da profissão e dos que a exerçam', traduz a atribuição principal do conselho que é fiscalizar o exercício profissional da odontologia, não podendo ser invocado para justificar a concessão de empréstimo a entidade privada, de representação da categoria dos odontólogos, na condição de associação desses profissionais. Isto porque a atribuição do conselho é atuar em favor da sociedade, garantindo a regular atuação dos profissionais da odontologia, e a atribuição da associação a atuar em favor dos profissionais da odontologia.
85.	A defesa se equivoca ao mencionar que foi formalizado convênio na forma prevista no Regimento interno do CRO/MG, art.11, inciso XVI, haja vista que constou expressamente na ata juntada à 6, p.32, linha 31, que o repasse seria efetuado a título de empréstimo. 
86.	Em resumo, não há amparo para transações dessa natureza entre o conselho e uma entidade privada na lei federal que criou os conselhos, no regimento interno do CRO/MG e nem em julgados do poder judiciário.  Além disso, a concessão de empréstimos não está inserida entre os objetivos institucionais do conselho.
87.	Quanto à convocação e aprovação do empréstimo em assembleia geral extraordinária da categoria, cabe observar que o conselho não é uma entidade de classe, cuja autoridade máxima é a assembleia geral, mas sim uma entidade de fiscalização do exercício profissional, na qual os profissionais não têm poder decisório, mas apenas elegem os conselheiros para exercerem a sua representação junto ao conselho.  Aliás, esses mesmos conselheiros que aprovaram o empréstimo foram incluídos como responsáveis nesses autos pelo ato irregular praticado. 
88.	Em conclusão, ao contrário do que afirma a defesa, deixaram de ser cumpridos os princípios por ela mesma elencados na sua manifestação, pelos fundamentos apresentados nessa instrução. 
Irregularidade: desaparecimento de documentação do CRO/MG ao término da gestão do Sr. Luciano, conforme Boletim de Ocorrência REDS 2017-XXX.123878-XX1;
	Razões de justificativa
89.	A defesa deixou de apresentar alegações quanto a essa irregularidade.
	Análise
90.	Ante a ausência de manifestação da defesa, ratifica-se a irregularidade. Importante relembrar que a instrução juntada à peça 135, item 21, consignou que houve o desaparecimento de documentação do CRO/MG antes da posse do novo gestor como, por exemplo, os processos de contratos firmados com empresas contratadas para confecção de agendas, não localizados pela atual gestão. No item 20.3 da mesma instrução, foi consignado, também, o desaparecimento de documentos como portarias, pastas funcionais e outros, o que culminou no Boletim de Ocorrência REDS 2017-XXX.123878-XX1.
91.	 Naquela ocasião, a instrução ponderou que a eliminação de documentos oficiais ou públicos só poderia ocorrer se prevista na tabela de temporalidade do órgão, aprovada pela autoridade competente na esfera de sua atuação e respeitado o disposto no art. 9º da Lei 8.159/1991, sob pena de aplicação das penalidades previstas no art.25 da mesma Lei. 
	Irregularidade: não contabilização de juros e multas decorrentes de atraso no pagamento de tributos, em desacordo com a Lei 4.320/64.
	Razões de justificativa
92.	Novamente a defesa invoca tese anterior já devidamente analisada e rebatida acerca da autonomia financeira e administrativa dos conselhos, que não recebem verbas da união, não fazem parte da administração pública direta ou indireta pois são autarquias suigeneres - paraestatais, na tentativa de demonstrar que não há nada de errado na isenção excepcional de juros e multa, pois existe previsão expressa de autonomia para tanto conforme o já mencionado artigo 2º da lei 4.324/1964 e no art.1º do Regimento Interno do conselho. 
93.	Igualmente retoma argumentos já apresentados anteriormente amparados em julgado do TSE sob a condução do Ministro Mauricio Godinho, sobre a natureza jurídica dos conselhos profissionais e sua autonomia perante o Estado e o TCU.
94.	Em conclusão, reitera que, se de fato ocorreu alguma campanha de isenção de juros e ou multas, estava dentro do poder decisório e de acordo com a natureza jurídica do CRO/MG, visto que os conselhos não são órgãos da administração pública direta nem indireta, mas tão somente autarquias paraestatais.
	Análise
95.	A defesa limita-se a repisar argumentos relacionados à natureza jurídica e autonomia dos conselhos, os quais já foram devidamente rebatidos, razão pela qual ratifica-se os fundamentos anteriormente apresentados.
	Responsáveis: Willian Guimarães Madeira, João Batista de Melo e Vânia Eloísa Araújo Silva;
	Irregularidade: empréstimo de R$ 200.000,00 à Associação Brasileira de Odontologia - Seção de Minas Gerais (ABO/MG) , entidade de caráter privado, sem previsão legal, aliada à falta de relação deste tipo de transação com as finalidades institucionais do conselho;
	Irregularidade: repasse do valor do empréstimo acima mencionado ao Sindicato dos Odontologistas de Minas Gerais (Somge) ao invés de diretamente à beneficiária de fato (Associação Brasileira de Odontologia-ABO/MG) ;
	Razões de justificativa
96.	As razões de justificativa destes responsáveis foram apresentadas em conjunto com o ex-presidente do conselho Luciano Elói dos Santos, por intermédio do mesmo procurador (peça 201) , as quais já foram reproduzidas nos itens 70-79 desta instrução, razão pela deixa-se de repeti-las.
	Análise
97.	Em razão da apresentação de defesa conjunta, ratifica-se a análise apresentada nos itens 80-87 desta instrução, considerando não justificada a irregularidade.
	Responsável: João Américo Normanha Novaes
	Irregularidade: empréstimo de R$ 200.000,00 à Associação Brasileira de Odontologia - Seção de Minas Gerais (ABO/MG) , entidade de caráter privado, sem previsão legal, aliada à falta de relação deste tipo de transação com as finalidades institucionais do conselho;
	Irregularidade: repasse do valor do empréstimo acima mencionado ao Sindicato dos Odontologistas de Minas Gerais (Somge) ao invés de diretamente à beneficiária de fato (Associação Brasileira de Odontologia-ABO/MG) ;
	Razões de justificativa
98.	Preliminarmente, o responsável, por intermédio de procurador regularmente designado, destaca que o Conselho Regional de Odontologia de Minas Gerais possui autonomia financeira e administrativa nos exatos termos do art. 2° da Lei 4.324/64. Esta autonomia, segundo ele, deriva não somente da citada lei federal, mas também da natureza sui generis dos conselhos fiscalizadores das profissões regulamentadas, uma vez que embora dotados de natureza jurídica de direito público, não recebem repasses de verbas da União e também não possuem lei com previsão de cargos, como é típico dos entes públicos. 
99.	Acrescenta que a natureza jurídica híbrida dos conselhos ficou clara durante o julgamento da ADIN - Ação Direta de Inconstitucionalidade N. 1717-6, ocasião em que o STF - Supremo Tribunal Federal - reconheceu a constitucionalidade apenas do art. 58 da lei 9.649/98, o qual diz que: 'os empregados dos Conselhos de fiscalização de profissões regulamentadas são regidos pela legislação trabalhista sendo vedada qualquer forma de transposição, transferência ou deslocamento para o quadro da administração pública direta ou indireta'.
100.	Com isso, o responsável entende que os conselhos, embora dotados de natureza jurídica de direito pública, não fazem parte da administração pública direta nem da administração pública indireta, classificando-se como entes Paraestatais. Para fundamentar esse entendimento, menciona precedente da justiça trabalhista, que define os conselhos federais e regionais de fiscalização como autarquias atípicas, não lhes sendo aplicáveis as normas relativas à administração interna das autarquias federais, visto que têm autonomia financeira e orçamentária (TST-RR-2.673/2003-004-07-00.2, Rel. Min. Kátia Arruda, 5ª Turma, DEJT de 04/09/09) . 
101.	Em conclusão, afirma que os atos foram praticados nos limites da autonomia financeira e administrativa conferida por lei ao Conselho, não havendo que se falar em improbidade ou ilicitude.
102.	Em relação ao empréstimo, pondera que já foi inteiramente quitado, e foi aprovado através de Plenária e Assembleia Geral extraordinária da categoria, publicada em jornal oficial. Destaca, também, que o referido empréstimo encontra previsão legal expressa no inciso XIV do art. 12 do Regimento Interno do Conselho Regional de Odontologia, que diz: 'compete ao plenário do CRO/MG autorizar a celebração de acordos ou convênios de assistência técnica e financeira com órgãos ou entidades públicas e particulares, no sentido de obter deles e a eles oferecer cooperação em prol do desenvolvimento da odontologia'. 
103.	Ao considerar que um dos preceitos legais do CRO/MG, instituído pela Lei 4.324/64, é zelar pelo bom conceito da odontologia; e que a ABO/MG desempenha papel fundamental para a odontologia no cenário mineiro, o responsável entende que tal empréstimo foi legal e evitou que a ABO/MG fechasse as portas por falta de recursos financeiros para pagar as contas de água, luz, telefone, funcionários e até para o registro da ata de posse da nova diretoria eleita. 
104.	Destaca, ainda, que a reunião plenária que aprovou o referido empréstimo contou com a participação dos Presidentes das três entidades de classe de Minas Gerais, a saber: CRO/MG, Sindicato dos Odontologistas de Minas Gerais e ABO/MG. A intermediação do Sindicato dos Odontologistas, na qualidade de recebedor e garantidor da dívida, se deu pois o Presidente eleito da ABO/MG, não podia movimentar as contas da Associação por não haver recursos nem mesmo para o registro da ata de posse da nova Diretoria eleita.
105.	 Além disso, o responsável pondera que houve um parecer jurídico atestando a legalidade do empréstimo, em Reunião de ATA n. 1.049, em 02/02/2015, que visou deliberar sobre o pedido de ajuda financeira feita pela ABO/MG, um parecer, na mesma Reunião, do Setor Financeiro/Contábil, no sentido de permissão do empréstimo para a ABO/MG, com a ressalva de que fosse realizado para o Sindicado Odontológico de Minas Gerais - SOMGE,  e, por fim, Presidente do Sindicado se comprometeu a realizar todos os repasses dos valores para a ABO/MG, bem como realizar o pagamento para o CRO/MG dos valores emprestados, o que, na prática, se concretizou. 
106.	Assim, entende ter demonstrado que não há ilegalidade na operação realizada, mesmo porque os valores foram devidamente pagos pelo credor, bem como porque embasados por pareceres técnicos jurídico e contábil, aliado ao fato de que o empréstimo em questão obedeceu a todas as regras legais exigíveis, quais sejam: realização de reunião extraordinária, parecer jurídico, parecer contábil, publicação do ato no diário oficial da união, assinatura do termo de confissão de dívida, entre outros atos necessários. 
107.	Na parte final das suas alegações, o responsável invoca o princípio da proporcionalidade no trato do processo sancionador no âmbito da Administração Pública, na forma da Lei n° 9.784/1999, art.2º, cujo Parágrafo único, inciso VI, estabelece que nos processos administrativos serão observados, entre outros, os critérios de  'adequação entre meios e fins, vedada a imposição de obrigações, restrições e sanções em medida superior àquelas estritamente necessárias ao atendimento do interesse público'. 
108.	Ou seja, na aplicação de eventual penalidade, requer que seja adotada uma proporcionalidade adequada ao presente caso, com destaque:
a) Nenhum dano ou risco ao interesse público ficou evidenciado; 
b) Não ficou evidenciado qualquer benefício ou lucro que exorbitasse à legítima expectativa de sua atuação; 
c) O histórico do autor é irretocável, sem nenhum apontamento ao longo de (sic) .
109.	Aliado a isso, sustenta que não há qualquer evidência de má fé do Requerente, exigindo-se por parte da Administração Pública uma avaliação razoável, conforme leciona Maria Silvia Zanella Di Pietro: 'Mesmo quando o ilegal seja praticado, é preciso verificar se houve culpa ou dolo, se houve um mínimo de má fé que revele realmente a presença de um comportamento desonesto.' (in Direito Administrativo, 12ª ed., p.675) . 
110.	Desta forma, entende que, mesmo que se demonstrasse comprovada alguma irregularidade, é crucial que seja observada a inexistência de má-fé para fins de adequação da penalidade a ser imposta em observância aos princípios da proporcionalidade e razoabilidade. Nesse sentido, menciona Joel de Menezes Niebuhr, quando afirma que a sanção deve estar intimamente atrelada às circunstâncias do ato, em observância ao princípio da proporcionalidade:
O princípio da proporcionalidade aplica-se sobre todo o Direito Administrativo e, com bastante ênfase, em relação às sanções administrativas. [...]. Ao fixar a penalidade, a Administração deve analisar os antecedentes, os prejuízos causados, a boa ou má-fé, os meios utilizados, etc. Se a pessoa sujeita à penalidade sempre se comportou adequadamente, nunca cometeu qualquer falta, a penalidade já não deve ser a mais grave. A penalidade mais grave, nesse caso, é sintoma de violação ao princípio da proporcionalidade. (Licitação Pública e Contrato Administrativo. Ed. Fórum: 2011, p. 992) ; 
111.	Menciona, também, ensinamento de Eduardo Arruda Alvim, que esboça a relevância da conjuntura entre razoabilidade e proporcionalidade dos atos administrativos, em especial nos que refletem em penalidades: 
Na fixação da pena (que se dará mediante processo administrativo, para o qual a Constituição Federal assegura o contraditório e a ampla defesa, sob pena de nulidade do processo respectivo - art.5º, LV) de multa, assim, tomar-se-á por base três verdadeiros conceitos vagos (gravidade da infração, vantagem auferida, e condição econômica do fornecedor) , que se interrelacionam, e devem ser preenchidos diante do caso concreto, pela autoridade competente, que poderá ser federal, estadual, do Distrito Federal, ou municipal, conforme a infração específica e seu âmbito (parágrafo primeiro do art. 55 deste Código) . (in Código do Consumidor Comentado, 2ª ed., Biblioteca de Direito do Consumidor, Editora RT, p. 274:) 
112.	Em conclusão, por entender que restou demonstrada a sua boa-fé, por estar agindo em conformidade com a lei, embasado por parecer jurídico/contábil e a completa ausência de dano, além do seu histórico idôneo, o responsável pondera que não há que se cogitar da aplicação de uma penalidade, devendo existir a ponderação dos princípios aplicáveis ao processo administrativo. 
Análise
113.	As alegações preliminares acerca da natureza jurídica do conselho e sua autonomia administrativa já forma alegadas pelos demais responsáveis, e devidamente contestadas, razão pela qual ratifica-se o posicionamento já apresentado nesta instrução. 
114.	Quanto ao empréstimo questionado, igualmente ratifica-se posicionamento anterior no sentido de que o conselho não é uma entidade de classe em a autoridade máxima é assembleia geral, mais sim uma entidade de fiscalização profissional na qual os profissionais elegem os conselheiros que comporão a plenária, que é o seu órgão máximo. Neste contexto, justamente os conselheiros que aprovaram o empréstimo, entre o defendente, foram incluídos como responsáveis nos autos e ouvidos em audiência prévia.
115.	A menção à previsão contida no inciso XIV do art. 12 do Regimento Interno do Conselho Regional de Odontologia não justifica a concessão do empréstimo, haja vista que o referido artigo trata expressamente da celebração de acordos ou convênios de assistência técnica e financeira, que se caracterizam pela conjugação de esforços para atingimento de um objetivo comum, em cujo conceito não se enquadra a concessão de empréstimo, onde uma parte concede e a outra recebe, sem o estabelecimento de objetivos a serem alcançados, ou seja, os interesses não são comuns. Além disso, a concessão de empréstimos não está inserida entre os objetivos institucionais do conselho. 
116.	Igualmente não merece prosperar o argumento de que um dos preceitos legais do CRO/MG, instituído pela Lei 4.324/64, é zelar pelo bom conceito da odontologia, e que a ABO/MG desempenha papel fundamental para a odontologia no cenário mineiro, haja vista que conceito de 'zelar pelo conceito da odontologia' deve ser entendido como a atribuição principal do conselho em garantir a prestação regular dos serviços de odontologia à sociedade, por intermédia da fiscalização do exercício profissional. A ABO, por outro lado, tem foco em atender os interesses dos profissionais e não da sociedade. 
117.	Ratifica-se, também, posicionamento anterior no sentido de que não era imperativa a participação do Sindicato dos Odontologistas, uma vez que se tratava de entidade terceira que atuou unicamente para gerir os recursos financeiros na satisfação de obrigações que eram da ABO. 
118.	A existência de pareceres jurídico e financeiro não justifica a aprovação de empréstimo irregular, haja vista que tais pareceres são opinativos e não vinculantes. Além disso, o parecerista jurídico igualmente foi arrolado no rol de responsáveis, em razão da emissão de parecer que não continha fundamentos legais para sustentá-lo. 
119.	Quanto à aplicação do princípio da proporcionalidade na aplicação de eventual penalidade, observa-se que a dosimetria da pena no âmbito do TCU considera o nível de gravidade dos ilícitos apurados, com a valoração das circunstâncias fáticas e jurídicas envolvidas, e a isonomia de tratamento com casos análogos. O Tribunal não realiza dosimetria objetiva da multa, comum à aplicação de normas do Direito Penal, não havendo rol de agravantes e atenuantes legalmente reconhecido. (Acórdão 1427/2015-TCU-Plenário, Relator Ministro Augusto Nardes) .
Responsável:  Hélio Arca Garrido Loureiro 
Irregularidade: emissão de parecer jurídico favorável à concessão de empréstimo do CRO/MG à Associação Brasileira de Odontologia, no valor de R$ 200.000,00, à Associação Brasileira de Odontologia - Seção de Minas Gerais (ABO/MG) , entidade de caráter privado, sem previsão legal, aliada à falta de relação deste tipo de transação com as finalidades institucionais do conselho, observando-se que o repasse do valor do empréstimo foi efetuado ao Sindicato dos Odontologistas de Minas Gerais (Somge) ao invés de diretamente à beneficiária de fato (ABO/MG) .
Razões de justificativa
120.	Conforme já consignado no item 25 desta instrução, à época da apresentação das alegações de defesa, não constava nos autos a designação formal do seu procurador, omissão que foi sanada posteriormente (peça 229) .  
121.	Segundo a defesa (peça 201, p.6) o então chefe da procuradoria Hélio Arca Garrido Loureiro emitiu parecer baseado no regimento interno do CRO/MG na independência financeira e administrativa dos CROs, conferidas pelo artigo 2º da lei 4.324/1964 e pelo art.1º do Regimento Interno do conselho.
122.	Reitera seu entendimento de que os conselhos de classe não fazem parte da administração pública direta e nem indireta, pois embora sejam dotados de natureza pública não recebem repasses da união, não possuem regime estatutário para seus concursados por ausência de lei que defina cargos, conforme exige o art.37 da Constituição Federal. 
123.	Mais adiante (peça 201, p.10-11) , a defesa sustenta que o parecerista possui imunidade profissional por força do art.133 da CRFB/88 e artigo 2º parágrafo 3º da lei 8.906/94. Neste sentido há farta jurisprudência, citando como exemplo decisão do Superior Tribunal de Justiça (Recurso Especial nº 1.454.640-ES, rel. Ministro Benedito Gonçalves, Primeira Turma, julgado em 15 de outubro de 2015, e publicado no DJe de 05.11.2015) , sobre a inviolabilidade do parecer de advogado público, com a seguinte ementa: 
Direito Processual Civil e Administrativo. Recurso Especial. Ação Civil Pública. Improbidade Administrativa. 
Decisão que rejeita a petição inicial. Agravo de Instrumento. Recurso cabível. Jurisprudência pacificada nesta Corte. Parecer equivocado. Ausência de indícios de erro grosseiro ou má-fé. Inviolabilidade dos atos e manifestações. Exercício da profissão. Rejeição da petição inicial que se impõe. Recurso especial provido em parte. 
1. Consoante a jurisprudência pacificada desta Corte, impende ressaltar ser cabível interposição de agravo de instrumento contra a decisão que recebe parcialmente a ação de improbidade administrativa, determinando a exclusão de litisconsortes, em razão do processo prosseguir em relação aos demais réus. 
2. A existência de indícios de irregularidades no procedimento licitatório não pode, por si só, justificar o recebimento da petição inicial contra o parecerista, mesmo nos casos em que houve a emissão de parecer opinativo equivocado. 
3. Ao adotar tese plausível, mesmo minoritária, desde que de forma fundamentada, o parecerista está albergado pela inviolabilidade de seus atos, o que garante o legítimo exercício da função, nos termos do art. 2º, §3º, da Lei nº 8.906/94. 
4. Embora o Tribunal de origem tenha consignado o provável equívoco do parecer técnico, não demonstrou indícios mínimos de que este teria sido redigido com erro grosseiro ou má-fé, razão pela qual o prosseguimento da ação civil por improbidade contra a Procuradoria Municipal configura-se temerária. Precedentes do STF: MS 24631, Relator Min. Joaquim Barbosa, Tribunal Pleno, julgado em 09/08/2007, pub. 01-02-2008; MS 24074, Relator Min. Carlos Velloso, Tribunal Pleno, julgado em 06/11/2002, DJ 31-10-2003. Precedentes desta Corte: REsp 1183504/DF, Rel. Ministro Humberto Martins, Segunda Turma, DJe de 17/06/2010.
Análise
124.	Com relação à autonomia financeira e administrativa do conselho e sua natureza jurídica, condições que, no entendimento da defesa, autorizariam a operação ora questionada, ratifica-se fundamentos anteriores consignados nesta instrução, que demonstram a natureza pública tanto do conselho como dos recursos por ele geridos, o que exige a atuação dentro dos limites impostos pela Constituição Federal e respectiva legislação e jurisprudência a ele aplicáveis.
125.	A alegada imunidade do advogado não é absoluta. Para corroborar essa afirmação, toma-se como referência trechos do Relatório que precedeu o Acórdão 578/2022-TCU-Primeira Câmara, onde foi consignado que esta Corte de Contas tem entendimento firmado no sentido de que o parecerista jurídico pode ser responsabilizado solidariamente com os gestores por irregularidades ou prejuízos ao erário, nos casos de erro grosseiro ou atuação culposa, quando seu parecer for obrigatório - caso em que há expressa exigência legal - ou mesmo opinativo. Embora não exerça função de execução administrativa, nem ordene despesas ou utilize, gerencie, arrecade, guarde e administre bens, dinheiros ou valores públicos, o parecerista jurídico pode ser arrolado como responsável por este Tribunal, pois o art. 71, inciso II, da Constituição Federal responsabiliza aqueles que derem causa a perda, extravio 'ou outra irregularidade de que resulte prejuízo ao erário'.
126.	O Voto condutor do Acórdão 190/2001-TCU-Plenário, relator Walton Alencar Rodrigues, expressa esse entendimento:
O entendimento de que os procuradores jurídicos da administração não poderiam ser responsabilizados pelos seus pareceres levaria, no limite, à esdrúxula situação em que, fosse qual fosse a irregularidade praticada, ninguém poderia ser responsabilizado, desde que houvesse parecer do órgão jurídico como respaldar da decisão. O dirigente alegaria que agiu com base em parecer do órgão jurídico e procuraria esquivar-se da responsabilidade. A procuradoria jurídica, por sua vez, não seria responsabilizada, porque, por petição de princípio, gozaria de plena liberdade para opinar da forma que quisesse, por mais antijurídica que fosse, situação que daria margem a todo tipo de ilícito, por parte dos gestores menos ciosos da gestão dos recursos públicos, e poderia levar a um caos generalizado na administração.
127.	No mesmo sentido, menciona-se o Acórdão 1674/2008-TCU-Plenário, relator Ubiratan Aguiar, e 157/2008-TCU-1ª Câmara, relator Raimundo Carreiro.
A responsabilização solidária do parecerista por dolo ou culpa decorre da própria Lei 8.906/1994 (Estatuto da Advocacia) , a qual, em seu art. 32, dispõe que o 'advogado é responsável pelos atos que, no exercício profissional, praticar com dolo ou culpa'. A disciplina do art. 186 do Código Civil conduz à mesma conclusão, ao estatuir o seguinte: 'Aquele que, por ação ou omissão voluntária, negligência ou imprudência, violar direito e causar dano a outrem, ainda que exclusivamente moral, comete ato ilícito'. Ademais, complementando o dispositivo citado, o art. 927 do mesmo código traz a seguinte previsão: 'Aquele que, por ato ilícito (arts. 186 e 187) , causar dano a outrem, fica obrigado a repará-lo'.
128.	Assim, existindo parecer que por dolo ou culpa induza o administrador público à prática de irregularidade, ilegalidade ou quaisquer outros atos que firam princípios da administração pública, poderá haver a responsabilização do seu autor pelas irregularidades e prejuízos aos quais tenha dado causa.
129.	No presente caso, ficou expressamente consignado na ata da sessão plenária do conselho que o parecer emitido pelo Chefe da Procuradoria Jurídica serviu para respaldar a decisão equivocada adotada pelos membros do plenário, conforme constou na respectiva ata, peça 6, p.28-29, linhas 24-40: 
Dada a palavra ao Chefe da Procuradoria Jurídica do CROMG, o mesmo ponderou no sentido de que o auxílio requerido não encontra vedação legal, urna vez que os conselhos profissionais de Odontologia são autarquias paraestatais que possuem autonomia financeira e administrativa, uma vez que não há qualquer tipo de repasse de verbas por parte da União, Nesta mesma esteira a concessão desse auxílio atende ao artigo 2º da Lei nº 4324 de 14/04/1964, uma vez que cabe aos conselhos de odontologia zelar pelo perfeito desempenho ético da Odontologia e pelo prestigio e bom conceito da profissão e dos que a exercem legalmente, Neste ponto, não há como negar o relevante papel da Associação Brasileira de Odontologia de Minas Gerais no tocante ao aperfeiçoamento cientifico e técnico da categoria fiscalizada pelo Regional de Minas Gerais, Contudo, como o Presidente eleito da ABO-MG aguarda a convalidação dos atos constitutivos de sua autoridade, (Registro da ata de posse junto aos cartórios competentes) , foi recomendado que a ajuda solicitada seja repassada ao Sindicato dos Odontologistas de Minas Gerais, (Devidamente representado por seu Presidente e com a concordância do mesmo) , ficando o Sindicato incumbido de utilizar esses recursos para arcar com as despesas emergenciais, mais urgentes e essenciais da ABO-MG, evitando assim o seu fechamento e a paralisação de suas atividades. 
130.	Como visto, os fundamentos apresentados pelo parecerista foram os mesmos exaustivamente debatidos e contestados na presente instrução, ficando demonstrada a ausência de amparo legal para concessão do referido empréstimo, além da sua desvinculação dos objetivos institucionais do conselho. Note-se que o parecerista igualmente foi responsável por recomendar a intermediação do Sindicado dos Odontólogos, com a singela justificativa de que ata de eleição da diretoria do sindicato ainda não havia sido registrada em cartório.
CONCLUSÃO
131.	Conforme demonstrado na presente instrução as alegações preliminares apresentadas por procurador regularmente designado em nome dos responsáveis Luciano Elói dos Santos, Willian Guimarães Madeira, João Batista de Melo, Vânia Eloísa Araújo Silva, e Hélio Arca Garrido Loureiro (peça 201) , foram descaracterizadas pelos fundamentos apresentados nos itens 37-49 desta instrução.
132.	Após a análise das razões de justificativa dos responsáveis Luciano Elói dos Santos, Willian Guimarães Madeira, João Batista de Melo, Vânia Eloísa Araújo Silva, João Américo Normanha Novaes e Hélio Arca Garrido Loureiro, em confronto com as respectivas irregularidades a eles atribuídas, restou demonstrada a pertinência dos apontamentos e a confirmação dos atos praticados de forma irregular, justificando-se a aplicação da multa prevista no art.58, inciso II, da Lei 8443/1994, combinado com art.268, inciso II do RI/TCU.
PROPOSTA DE ENCAMINHAMENTO
133.	Diante do exposto, encaminha-se o presente processo à consideração superior, com as seguintes proposições: 
133.1. que sejam rejeitadas as razões de justificativa apresentadas pelos responsáveis Luciano Elói dos Santos, Willian Guimarães Madeira, João Batista de Melo, Vânia Eloísa Araújo Silva Hélio Arca Garrido Loureiro e João Américo Normanha Novaes; 
133.2. que seja aplicada, individualmente, a multa prevista no art. 58, II, da Lei 8.443/1992, aos responsáveis Luciano Elói Santos, Willian Guimarães Madeira, João Batista de Melo, Vânia Eloísa Araújo Silva, Hélio Arca Garrido Loureiro e  João Américo Normanha Novae, fixando-lhes o prazo de 15 (quinze) dias, a contar da notificação, para que comprovem perante este Tribunal (art. 214, III, 'a', do Regimento Interno desta Corte) , o recolhimento da dívida ao Tesouro Nacional, atualizada monetariamente desde a data do acórdão que vier a ser prolatado até a data do efetivo recolhimento, se for paga após o vencimento, na forma da legislação em vigor:
133.3. que seja autorizada, desde logo, nos termos do art. 28, II, da Lei 8.443/1992, a cobrança judicial da dívida;
133.4. que seja autorizado, desde logo, se requerido pelos responsáveis, o pagamento da dívida em até 36 (trinta e seis) parcelas mensais e consecutivas, nos termos do art. 26 da Lei 8.443/1992 c/c o art. 217 do RI/TCU, fixando-lhes o prazo de 15 (quinze) dias, a contar do recebimento da notificação, para comprovarem perante o Tribunal o recolhimento da primeira parcela, e de 30 (trinta) dias, a contar da parcela anterior, para comprovarem o recolhimento das demais parcelas, devendo incidir sobre cada valor mensal, atualizado monetariamente, os juros de mora devidos, na forma prevista na legislação em vigor, alertando-os que a falta de comprovação do recolhimento de qualquer parcela importará no vencimento antecipado do saldo devedor, nos termos do § 2º do art. 217 do RI/TCU;"
É o relatório.

Rodrigo da Costa Ferreira (OAB/MG 156.339), representando Willian Guimarães Madeira, João Batista de Melo, Luciano Elói Santos, Hélio Arca Garrido Loureiro e Vânia Eloísa de Araújo Silva; Hélio Arca Garrido Loureiro, Geisy Merenly Maciente Dias (OAB/MG 126.207) e outros, representando Conselho Regional de Odontologia de Minas Gerais; Samir Borges Filho (OAB/MG 192.675), representando João Américo Normanha Novaes.

Não atuou.

REPRESENTAÇÃO. POSSÍVEIS IRREGULARIDADES OCORRIDAS NO CRO/MG. INSPEÇÃO. ACHADOS RELATIVOS A PAGAMENTOS IRREGULARES DE DIÁRIAS, GASTOS SEM AMPARO LEGAL, ASCENSÃO FUNCIONAL E CONCESSÃO DE EMPRÉSTIMO. CONHECIMENTO. APARTADO DE TCE E AUTORIZAÇÃO DE AUDIÊNCIAS. NÃO ACOLHIMENTO DAS ALEGAÇÕES DE DEFESA. MULTA.

REPRESENTAÇÃO (REPR)

Secretaria de Controle Externo da Administração do Estado (SecexAdmin).

Trata-se de representação promovida pelo procurador do Ministério Público de Contas junto ao Tribunal, Júlio Marcelo de Oliveira, a respeito da ocorrência de possíveis irregularidades no Conselho Regional de Odontologia de Minas Gerais (CRO/MG) . 
Nesta oportunidade, examino as razões de justificativa apresentadas pelos responsáveis ouvidos em audiência, autorizadas pelo Acórdão 13430/2020-TCU-Primeira Câmara:
"9.3. autorizar a realização das audiências dos responsáveis abaixo identificados, para que apresentem razões de justificativa para as seguintes ocorrências:
9.3.1. Sr. Luciano Elói Santos
9.3.1.1. nomeação e promoção de funcionários para cargos em comissão e para cargos efetivos do CRO/MG (Portarias RH 5, 7, 8, 9, 10, 12, 14, 15 e 16/2017) em período final de sua gestão, cabendo observar que a promoção de detentores de cargos efetivos para outro cargo caracteriza a ascensão funcional, espécie de provimento derivado vertical de cargos ou empregos cuja inconstitucionalidade o Supremo Tribunal Federal já declarou (ADI 245-7, ADI 248-RJ e ADI 837- 4) ; e, no caso dos detentores de cargos em comissão, tais nomeações foram efetuadas sem considerar as questões orçamentárias do CRO/MG, que segundo destacado na instrução estava em situação deficitária, conforme quadro constante do item 46 da proposta de deliberação.
9.3.1.2. promoções dos funcionários Jefferson Antônio dos Santos Batista, em 2/3/2017, e Isadora Canela Martins de Carvalho, em 31/1/2017, para, em seguida, demiti-los a um custo maior para o CRO/MG, em 14/3/2017 e 6/3/2017, respectivamente, inclusive com pagamento de aviso prévio indenizado para o caso do primeiro, sendo que este ocupava apenas cargo em comissão, situação em desacordo ao entendimento majoritário do TST;  
9.3.1.3. contratação do Sr. Jefferson Antônio dos Santos Batista para ocupar cargo de assessor jurídico, para realização atividades finalísticas da entidade, sem o prévio concurso público e sem que o mesmo possuísse inscrição na OAB, em desacordo com o regulamento de cargos e salários do CRO/MG, com o disposto no art. 1º, II, da Lei 8.906/1994 e ao entendimento deste Tribunal, a exemplo dos Acórdão 944/2014-TCU-Plenário e 1.167/2015-TCU-Plenário;
9.3.1.4. contratação de Jefferson Antônio dos Santos Batista, filho de Marçalina Feliz dos Santos, companheira do Sr. Ubirajalma do Nascimento Júnior, que ocupava os cargos de chefe do setor de transportes e, posteriormente, de assessor de diretoria no CRO/MG, situação que caracteriza nepotismo;
9.3.1.5. desvio de função do Sr. Ubirajalma do Nascimento Júnior, que ocupava o cargo de Chefe do Setor de Transportes e, posteriormente, o de Assessor de Diretoria, mas atuava como motorista do presidente do CRO/MG;
9.3.1.6. realização de empréstimo de R$ 200.000,00 à Associação Brasileira de Odontologia - Seção de Minas Gerais (Abo/MG) , entidade de caráter privado, sem previsão legal, aliada à falta de relação deste tipo de transação com as finalidades institucionais do conselho;
9.3.1.7. repasse do valor do empréstimo acima mencionado ao Sindicato dos Odontologistas de Minas Gerais (Somge) ao invés de diretamente à beneficiária de fato (Associação Brasileira de Odontologia-ABO/MG) ; 
9.3.1.8. desaparecimento de documentação do CRO/MG ao término da gestão do Sr. Luciano, conforme Boletim de Ocorrência REDS 2017-010123878-001;
9.3.1.9.  não contabilização de juros e multas decorrentes de atraso no pagamento de tributos, em desacordo com a Lei 4.320/64.
9.3.2. Srs. Willian Guimarães Madeira (CPF 241.896.776-04) , João Batista de Melo (CPF 119.738.466-91) , João Américo Normanha Novaes (CPF 186.843.276-91) , Luciano Elói Santos (CPF 230.777.516-15) e Vânia Eloísa Araújo Silva (CPF 859.037.956-68) :
9.3.2.1. empréstimo de R$ 200.000,00 à Associação Brasileira de Odontologia - Seção de Minas Gerais (ABO/MG) , entidade de caráter privado, sem previsão legal, aliada à falta de relação deste tipo de transação com as finalidades institucionais do conselho;
9.3.2.2. repasse do valor do empréstimo acima mencionado ao Sindicato dos Odontologistas de Minas Gerais (Somge) ao invés de diretamente à beneficiária de fato (Associação Brasileira de Odontologia-ABO/MG) ; 
9.3.3. Sr. Hélio Arca Garrido Loureiro (CPF 939.524.066-00) pela emissão de parecer jurídico favorável à concessão de empréstimo do CRO/MG à Associação Brasileira de Odontologia, no valor de R$ 200.000,00, à Associação Brasileira de Odontologia - Seção de Minas Gerais (ABO/MG) , entidade de caráter privado, sem previsão legal, aliada à falta de relação deste tipo de transação com as finalidades institucionais do conselho, observando-se que o repasse do valor do empréstimo foi efetuado ao Sindicato dos Odontologistas de Minas Gerais (Somge) ao invés de diretamente à beneficiária de fato (ABO/MG) .
Conforme destacado pela Secretaria de Controle Externo da Administração de Estado (SecexAdministração) [footnoteRef:2], unidade atualmente responsável pela instrução do processo, os responsáveis Luciano Elói Santos, Willian Guimarães Madeira, João Batista de Melo, Vânia Eloísa Araújo Silva e Hélio Arca Garrido Loureiro, representados pelo mesmo advogado, apresentaram defesa de forma conjunta[footnoteRef:3]. Apenas o Sr. João Américo Normanha Novaes apresentou resposta à audiência de forma separada[footnoteRef:4]. [2:  Peça 232]  [3:  Peça 201.]  [4:  Peças 210-216.] 
Analisadas as razões de justificativa apresentadas, a SecexAdministração concluiu que, "restou demonstrada a pertinência dos apontamentos e a confirmação dos atos praticados de forma irregular". Assim, propôs a rejeição das razões de justificativa e a aplicação de multa aos responsáveis (art. 58, II, da Lei 8.443/1992) .
II
Ressalto, inicialmente, concordância com a análise da unidade instrutiva quanto ao pedido de suspensão de prazo para apresentação de defesa até o término da pandemia[footnoteRef:5], datado de 28/1/2021. Conforme mencionado na instrução, embora esta Corte não tenha se manifestado a respeito, não foi apresentada eventual complementação mesmo após decorrido mais de um ano do pedido, situação que se mantém até a presente data, não havendo prejuízo ao prosseguimento das análises, haja vista que foram apresentadas razões de justificativa. [5:  Peça 209.] 
Concordo, ademais, com o exame da SecexAdministração em relação às manifestações preliminares dos responsáveis no sentido de que não restaram confirmadas as alegações de desrespeito aos princípios da ampla defesa e contraditório, que a alegada autonomia financeira e administrativa do conselho não autoriza os gestores da entidade a agir em desconformidade com os princípios que regem a administração pública, bem como que não cabe a esta Corte substituir a parte na busca de documentos de seu interesse.
Cabe complementar o exame, entretanto, em relação à análise da natureza jurídica dos conselhos e à alegação dos responsáveis de que "os conselhos são autarquias de natureza paraestatal não se enquadrando na administração pública direta ou indireta" e que "não prestam contas a união pois não recebem verbas dos órgãos públicos, não estando, portanto, sujeitos a fiscalização como aquelas a que estão sujeitas as autarquias que fazem parte da administração pública direta e indireta". 
Ainda que os conselhos de fiscalização de profissões regulamentadas não integrem a administração indireta stricu senso e os recursos que gerenciam não transitem pelo Orçamento da União, tais entidades arrecadam e gerenciam recursos públicos de natureza tributária, estão sob a jurisdição desta Corte e sujeitas ao dever de prestar contas, conforme jurisprudência pacífica do Supremo Tribunal Federal e deste Tribunal. 
Em relação às razões de justificativas específicas às irregularidades pelas quais foram ouvidos em audiência, acolho em essência exame da unidade instrutiva, incorporando-o às minhas razões de decidir, sem prejuízo de complementá-lo com considerações pontuais, expostas nos itens seguintes.
II.1
Começo por abordar as irregularidades relacionadas nos itens 9.3.1.1 e 9.3.1.5 da audiência de Luciano Elói Santos, transcritos na parte inicial deste voto, para as quais o responsável apresentou alegações no tópico intitulado "supostas contratações, promoções e demissão irregulares", sustentando, em síntese, que os fatos tidos por irregulares foram praticados de acordo com seus poderes discricionários ao presidente, conferidos pelo art. 2º da Lei 4.324/64 no âmbito da autonomia administrativa da entidade.
O fato de a lei atribuir ao referido conselho autonomia administrativa e financeira não implica que possam seus dirigentes atuar em desconformidade com os princípios da administração pública na aplicação dos recursos públicos sob sua administração.
Conforme o enunciado 277 da Súmula de Jurisprudência deste Tribunal, a admissão de pessoal nos conselhos de fiscalização profissional deve ser precedida de concurso público, ainda que realizado de forma simplificada, respeitados os princípios constitucionais pertinentes. O STF, no julgamento da ADC 36/DF, entendeu que os conselhos podem contratar empregados pelo regime da CLT, mas não alterou seu entendimento sobre a obrigatória admissão mediante concurso público. 
Como bem ressaltou a unidade instrutiva, o poder discricionário dos gestores não é absoluto, "posto que encontra limites no regramento constitucional, legal, jurisprudencial, além da normatização interna do próprio conselho".
Destaco, ademais, que a questão da discricionariedade do gestor foi considerada antes da realização da audiência, conforme trechos da proposta de deliberação de peça 181:
"43.	Ao descrever o achado referente ao item 16, a Secex-MG mencionou que 'alguns servidores foram nomeados ou promovidos pelo ex-gestor Luciano no primeiro dia útil seguinte ao resultado da eleição para presidente do CRO/MG, na qual saiu derrotado' e que pouco tempo depois esses servidores foram demitidos, gerando pagamento de verbas rescisórias mais altas.
44.	Conforme despacho de peça 138, destaquei que para o exame dessa constatação havia duas situações que demandariam tratamento diferenciado, cargo efetivo e cargo em comissão, que não tinha tal diferenciação no exame inicial dessa irregularidade, bem como que no caso do cargo efetivo, as 'promoções' poderiam caracterizar ascensão funcional, espécie de provimento derivado vertical de cargos ou empregos cuja inconstitucionalidade o Supremo Tribunal Federal já declarou (ADI 245-7, ADI 248-RJ e ADI 837-4) .
45.	Ressaltei, ademais, que em relação aos cargos em comissão, de livre nomeação e exoneração, a 'promoção' no caso seria a nomeação para outro cargo comissionado, situação abarcada pela esfera discricionária do gestor.
 (...) 
47.	Concordo com a proposta de audiência da unidade instrutiva relativa à ascensão funcional e à promoção para os casos dos detentores de cargos em comissão, considerando que tais nomeações foram efetuadas sem ponderar as questões orçamentárias do CRO/MG, que segundo destacado na instrução estava em situação deficitária. Para o caso da ascensão, ademais, deve a unidade instrutiva verificar a necessidade de propor medidas corretivas, no momento da análise de mérito."
Especificamente quanto aos cargos em comissão, de livre nomeação e exoneração, o questionamento acerca da "promoção" (nomeação para outro cargo comissionado) se ateve ao fato de ter ocorrido sem a devida consideração da situação orçamentária do conselho, que à época era deficitária, não havendo pronunciamento do responsável a respeito em suas razões de justificativa, razão pela qual não podem ser acolhidas.  
II.2
A segunda irregularidade a ser examinada refere-se à realização de empréstimo de R$ 200.000,00, sem previsão legal, à Associação Brasileira de Odontologia - Seção de Minas Gerais (ABO/MG) , entidade privada, aliada à incompatibilidade deste tipo de operação financeira com as finalidades institucionais do conselho, sendo ouvidos em audiência, além de Luciano Elói Santos, Willian Guimarães Madeira, João Batista de Melo, Vânia Eloísa Araújo Silva e João Américo Normanha Novaes. 
Em relação a esse empréstimo, os responsáveis foram chamados também a apresentar justificativas para o fato de o valor ter sido repassado ao Sindicato dos Odontologistas de Minas Gerais (Somge) em vez de diretamente à ABO/MG.
Entre os argumentos apresentados, alegam que havia previsão no regimento interno do CRO/MG para a celebração dessa operação, no art. 11, XVI, segundo o qual o Plenário do CRO/MG poderia autorizar "a celebração de acordos ou convênios/de assistência técnica e financeira com órgão ou entidades públicas ou particulares, no sentido de obter deles e a eles oferecer cooperação em prol do desenvolvimento da Odontologia."
Ao examinar esses argumentos, a unidade instrutiva entende que não assiste razão aos responsáveis quando sustentam que foi formalizado convênio na forma prevista no regimento interno do CRO/MG, "haja vista que constou expressamente na ata juntada à 6, p.32, linha 31, que o repasse seria efetuado a título de empréstimo", e conclui que "não há amparo para transações dessa natureza entre o conselho e uma entidade privada na lei federal que criou os conselhos, no regimento interno do CRO/MG e nem em julgados do poder judiciário" e que "a concessão de empréstimos não está inserida entre os objetivos institucionais do conselho".
Quanto à concessão de empréstimos, é importante esclarecer que o tema também foi examinado no âmbito do TC Processo 036.608/2016-5, restando decidido no item 9.1.5 do Acórdão 1237/2022-TCU-Plenário que "é vedada a concessão de empréstimos de qualquer natureza a terceiros, mas admitida entre conselhos, desde que para o atendimento de situação ocasional e a juros, quando incidentes, compatíveis com os praticados em aplicações financeiras;"
Destaco, também, que o argumento de que o empréstimo foi "integralmente pago/devolvido aos cofres da autarquia" apenas serve de comprovação de que irregularidades adicionais não ocorreram, mas não apaga a ilegalidade da referida operação.
Desse modo, as razões de justificativa apresentadas pelos responsáveis não podem ser acolhidas.
II.3
Examino, por fim, as alegações de Hélio Arca Garrido Loureiro referentes à emissão de parecer jurídico favorável à concessão de empréstimo do CRO/MG à Associação Brasileira de Odontologia[footnoteRef:6] e por ter recomendado a intermediação do Sindicado dos Odontólogos, uma vez que a ata de eleição da diretoria da ABO-MG ainda não havia sido registrada em cartório. [6:  Peça 201, p. 5-11. ] 
Defende o responsável que o parecerista possui imunidade profissional por força do art.133 da CRFB/88 e art. 2º, § 3º, da Lei 8.906/94. 
Como examinado pela unidade instrutiva, a imunidade profissional do advogado não é absoluta. Esta Corte de Contas tem entendimento firmado no sentido de que o parecerista jurídico pode ser responsabilizado solidariamente com os gestores por irregularidades ou prejuízos ao erário, nos casos de erro grosseiro ou atuação culposa, quando seu parecer for obrigatório - caso em que há expressa exigência legal - ou mesmo opinativo.
No caso em questão, é patente a fragilidade dos fundamentos do parecer emitido pelo responsável, que subsidiou a decisão ilegal tomada pelos membros do Plenário do conselho, constatada no trecho da ata a seguir transcrito[footnoteRef:7]:  [7:  Peça 6, p. 28-29.] 
"Dada a palavra ao Chefe da Procuradoria Jurídica do CROMG, o mesmo ponderou no sentido de que o auxílio requerido não encontra vedação legal, urna vez que os conselhos profissionais de Odontologia são autarquias paraestatais que possuem autonomia financeira e administrativa, uma vez que não há qualquer tipo de repasse de verbas por parte da União, Nesta mesma esteira a concessão desse auxílio atende ao artigo 2º da Lei nº 4324 de 14/04/1964[footnoteRef:8], uma vez que cabe aos conselhos de odontologia zelar pelo perfeito desempenho ético da Odontologia e pelo prestigio e bom conceito da profissão e dos que a exercem legalmente, Neste ponto, não há como negar o relevante papel da Associação Brasileira de Odontologia de Minas Gerais no tocante ao aperfeiçoamento cientifico e técnico da categoria fiscalizada pelo Regional de Minas Gerais, Contudo, como o Presidente eleito da ABO-MG aguarda a convalidação dos atos constitutivos de sua autoridade, (Registro da ata de posse junto aos cartórios competentes) , foi recomendado que a ajuda solicitada seja repassada ao Sindicato dos Odontologistas de Minas Gerais, (Devidamente representado por seu Presidente e com a concordância do mesmo) , ficando o Sindicato incumbido de utilizar esses recursos para arcar com as despesas emergenciais, mais urgentes e essenciais da ABO-MG, evitando assim o seu fechamento e a paralisação de suas atividades." (grifo nosso) [8:  Lei 4.324/1964, Art. 2º O Conselho Federal e os Conselhos Regionais de Odontologia ora instituídos constituem em seu conjunto uma autarquia, sendo cada um deles dotado de personalidade jurídica de direito público, com autonomia administrativa e financeira, e têm por finalidade a supervisão da ética profissional em oa República, cabendo-lhes zelar e trabalhar pelo perfeito desempenho ético da odontologia e pelo prestígio e bom conceito da profissão e dos que a exercem legalmente.] 
As demais alegações apresentadas pelo parecerista em conjunto com os outros responsáveis, já foram examinadas nos itens anteriores, ficando demonstrada inexistência de amparo legal para concessão do referido empréstimo, além da sua desvinculação dos objetivos institucionais do conselho, cabendo ressaltar que empréstimo não é auxílio; que a entidade deve atuar em conformidade com o que a lei permitir e não segundo o que a lei não vedar expressamente; que o art. 2º da Lei 4.324/1964 nada tem a ver com concessão de auxílios a entidades privadas; e que não há qualquer base normativa ou finalística que suporte o abusivo uso de recursos do conselho para evitar "o fechamento e a paralisação de atividades" de  entidades privadas, tal como a ABO-MG. 
Assim, as razões de justificativas do responsável não podem ser acolhidas.
***
Acolho, portanto, a proposta da unidade instrutiva no sentido de rejeitar as razões de justificativa apresentadas pelos responsáveis e aplicar-lhes a multa prevista no art. 58, II, da Lei 8.443/1992. Destaco que a multa a ser aplicada ao Sr. Luciano Elói Santos tem valor mais elevado que a dos demais responsáveis, considerando que também lhe foi atribuída responsabilidade por outras irregularidades: contratações e promoções de empregados, desaparecimento de documentação, e não contabilização de juros e multas nos pagamentos de tributos.
Diante do exposto, voto pela aprovação do acórdão que ora submeto à apreciação deste Colegiado. 
TCU, Sala das Sessões, em 6 de dezembro de 2022.
Weder de Oliveira 
Relator